臺北高等行政法院判決　　　　　　　　　　　　　　九十二年度訴字第一五七七號
　　　　　　　　　　　　　　　.
　　原　　　告　荷蘭商‧A S M L遮蓋器具公司（ASML MaskTools B.V.）
　　代　表　人　A.J.M. .
　　訴訟代理人　吳綏宇律師
　　複　代理人　簡佩如律師
　　訴訟代理人　羅培方律師
　　被　　　告　經濟部智慧財產局
　　代　表　人　蔡練生（局長）
　　訴訟代理人　甲○○
右當事人間因發明專利申請事件，原告不服經濟部中華民國九十二年二月十一日經訴
字第○九二○六二○二九三○號訴願決定，提起行政訴訟，本院判決如左：
　　主  文
原告之訴駁回。
訴訟費用由原告負擔。
　　事  實
壹、事實概要：
    原告於民國（下同）九十一年八月二十一日以「利用多重同調最佳曝光和高傳輸
    衰減相移光罩的改良微影蝕刻圖案化方法」向被告申請發明專利，並於申請書中
    主張優先權，載明其基礎案之申請日為西元二○○一年八月二十一日、申請案號
    數為第六○／三一三四八七號及受理該申請之國家（地區）為美國。案經被告編
    為第00000000號發明專利申請案審查，認中華民國與荷蘭所完成簽署之
    「駐荷蘭台北代表處與荷蘭貿易暨投資辦事處相互承認專利優先權協定」，係九
    十年十二月十七日正式生效，而本案主張之優先權基礎案申請日係九十年八月二
    十一日，依專利法第二十四條規定，本案不得享有優先權，乃以九十一年九月三
    日（九一）智專一（二）一四○一六字第○九一一二一一○二六九號函，通知原
    告應補送該申請案欠缺之文件外，並為本案不得享有優先權之處分。原告不服，
    提起訴願，遭決定駁回，遂提起行政訴訟。
貳、兩造聲明：
一、原告聲明：
１、訴願決定及原處分均撤銷。
２、被告對於原告九十一年八月二十一日之專利申請事件（第○00000000號
    申請案），應作成核准優先權聲明之行政處分。
３、訴訟費用由被告負擔。
二、被告聲明：如主文所示。
、兩造爭點：
１、系爭案得否依行為時我國專利法第二十四條規定主張優先權？
２、系爭案能否以九十一年一月一日我國加人WTO之日為優先權日？
一、原告主張：
１、被告之原處分違法之理由：
(1)、系爭案應適用專利法第二十四條第一項給予原告優先權：
、依原告申請專利時適用之專利法（按專利法雖於九十二年二月六日修正公布，惟
    於原處分時及訴願決定時均尚未施行）第二十四條第一項「申請人就相同發明在
    與中華民國相互承認優先權之外國第一次依法申請專利，並於第一次申請專利之
    次日起十二個月內，向中華民國申請專利者，得享有優先權」，及同法條第四項
    「依本條主張之優先權日，不得早於中華民國八十三年一月二十三日」之規定，
    外國申請人享有優先權之要件為：(一)申請人就相同發明第一次申請專利係在與中
    華民國相互承認優先權之外國；(二)申請人就此發明向中華民國申請專利，係在第
    一次申請專利之次日起十二個月內；(三)申請人主張之優先權日不得早於八十三年
    一月二十三日。
、本件原告第一次申請專利係於九十年八月二十一日向美國申請，申請人為荷蘭公
    司。雖被告主張本案情形下，因申請人主張之優先權日早於「駐荷蘭臺北代表處
    與荷蘭貿易暨投資辦事處相互承認專利優先權協定」生效日（即九十二年十二月
    十七日），故不得享有優先權。然我國於九十一年一月一日加入世界貿易組織後
    ，凡世界貿易組織會員國，包括原告所屬國及歐盟等國，成為與我國訂有條約或
    協定相互承認專利優先權之國家，因此，我國應依WTO之規範，不待另行簽署互
    惠或雙邊協定，承認其專利優先權。今原告所屬國及第一次提出專利申請國均為
    WTO會員國，而於九十一年一月一日起，原告即可主張該國為與我國訂有條約或
    協定相互承認專利優先權之國家。其次，原告就系爭案向我國申請專利時，係於
    九十一年八月二十一日，係在第一次申請專利之次日起十二個月內。再者，原告
    主張之優先權日為九十年八月二十一日，符合專利法第二十四條規定之不得早於
    八十三年一月二十三日。因此，原告主張之優先權係完全符合專利法第二十四條
    之規定，且亦依專利法第二十五條於申請專利同時即提出優先權之聲明，原告依
    法應得享有優先權。
、原處分及訴願決定理由皆以經濟部經智字第○九一○二六一七五○○號函為依據
    ，認為原告所主張之專利優先權日不得早於九十一年一月一日（按即我國加入世
    界貿易組織之日），而駁回原告之聲請，實屬無據。蓋，依專利法第二十四條第
    四項僅規定，依本條主張之優先權日，不得早於八十三年一月二十三日，並未就
    應晚於何日加以規範，被告上開行政命令顯然超越專利法之內涵，而屬於未經立
    法授權之行政命令，當屬無效。
(2)、被告行政行為違反WTO協定課與行政機關應遵守之義務：
、我國加入世界貿易組織之入會議定書及工作小組報告與 WTO協定均應為行政機關
    所遵守：
I、依據司法院釋字第三二九號解釋之意旨，內容直接涉及國家重要事項或人民之權
    利義務之條約，只要經立法院讀會審議通過並經總統公布者，即為憲法第五十八
    條之條約案，應具有法律上效力，構成行政法的法源，位階及效力與法律無異，
    若遇條約與法律相牴觸之情形，依憲法第一百四十一條，中華民國應尊重條約之
    規定，表示國際條約在我國國內法上具有優先地位，而實務上亦是傾向承認條約
    優先（最高法院二十三年上字第一○七四號判例）。
II、世界貿易組織 （WTO）部長會議於九十年十一月十一日完成我國入會採認，經濟
    部長於九十年十一月十二日代表台灣簽署「台灣、澎湖、金門及馬祖個別關稅領
    域加入馬拉喀什設立世界貿易組織協定之議定書」（以下簡稱「入會議定書」）
    ，而「行政院函請審議我國申請加入世界貿易組織 （WTO）條約案」業於九十一
    年十一月十六日經立法院審議通過，並於同年十一月二十二日經總統批准。根據
    立法院審議「行政院函請審議我國申請加入世界貿易組織 （WTO）條約案」之文
    書紀錄，該條約案之內容主體為我國入會議定書，該議定書之附件包含「台灣、
    澎湖、金門及馬祖個別關稅領域入會工作小組報告」（以下簡稱「工作小組報告
    」）、WTO協定、關稅減讓表、服務業特定承諾表及特別匯兌協定等；其中「WTO
    協定」即係指 WTO設立協定及其所屬之各項附屬協定，分別為貨品貿易協定、服
    務貿易總協定、與貿易有關之智慧財產權協定、爭端解決規則與程序釋義瞭解書
    、貿易政策檢討機制、複邊貿易協定等六類。
III、因此，依據上開說明，我國加入世界貿易組織議定書、工作小組報告及「與貿易
    有關之智慧財產權協定」（Agreement on Trade-related Aspects of Intelle-
    ctual Property Rights；即TRIPs）均已具國內法之效力，已成為行政法的法源
    之一，故被告辦理專利審查業務，除應符合我國專利法規，亦應遵守 WTO協定之
    內容，始為依法行政；若特定行政行為有違背上開規範之處，則應認為違法之行
    政行為。
、我國入會議定書及工作小組報告已承諾遵守「與貿易有關之智慧財產權協定」而
    未為任何保留，且表示將於入會時立即實施該協定：根據我國入會議定書之記載
    ，我國同意加入 WTO協定之時，並未就智慧財產權方面提出任何期間或條款之保
    留，故於生效日起，我國即有遵守「與貿易有關之智慧財產權協定」之義務。再
    者，工作小組報告第七項（第一八二點至第二○九點）關於「與貿易有關智慧財
    產權體制」之討論中，「中華台北代表表示於入會時，將全面執行 TRIPs協定規
    定，不要求任何過渡期間」，我國代表並承諾「有效執行中華台北之智慧財產權
    法律，為 TRIPs協定規定之義務之一」；此等承諾記載於工作小組報告第二二四
    點，包含於入會議定書，而為 WTO協定之一部分，自為被告應遵守之法定義務。
    準此，被告於辦理專利審查業務而執行適用專利法規時，必須遵守「與貿易有關
    之智慧財產權協定」。然由以下說明可知，被告所為顯未遵守WTO協定而違背其
    法定義務。
、被告行政行為違反「與貿易有關之智慧財產權協定」第四條關於最惠國待遇原則
    之規定：
I、根據「與貿易有關之智慧財產權協定」第四條本文「關於智慧財產保護而言，一
    會員給予任一其他國家國民之任何利益、優惠、特權或豁免權，應立即且無條件
    給予所有其他會員國民」，即為所謂「最惠國待遇原則」之表現。準此，每一會
    員國給予其他會員國之待遇，不應低於該會員國給予任一他國之待遇，以保障各
    會員國間之競爭地位平等。我國入會工作小組報告中，我國更針對「與貿易有關
    之智慧財產權協定」第四條表示保證於入會時，「將目前所有基於雙邊協定之互
    惠優惠，擴大及於所有 WTO會員，並取消任何互惠規定」，該項承諾亦記載於第
    二二四點，包含於入會議定書，而為 WTO協定之一部分。我國既已加入世界貿易
    組織、承諾遵守「與貿易有關之智慧財產權協定」，被告即應於認定主張優先權
    資格及始期之計算時，遵守該協定內容，將入會當時所有既存的互惠規定一體適
    用於所有WTO會員國。
II、「與貿易有關之智慧財產權協定」第四條雖有四項最惠國待遇原則之例外，然我
    國之情況並未符合。唯一有可能該當之第四條第四款規定「衍自較世界貿易組織
    協定更早生效之關於智慧財產權保護之國際協定者；惟此項協定須通知與貿易有
    關之智慧財產權理事會，且不得對其他會員之國民構成任意不正當之歧視」，然
    我國並未就優先權之任何國際協定，向與貿易有關之智慧財產權理事會提出通知
    。故我國既未滿足第四條所舉之四種例外狀況，自應遵守「與貿易有關之智慧財
    產權協定」第四條所要求之「最惠國待遇原則」，而給予原告等同於美國（及德
    國、瑞士、日本、法國、列支登斯敦大公國、英國、奧地利等國）國民之優先權
    適用資格。因此，被告於執行關於優先權之規定時，必須確保自九十一年一月一
    日我國入會生效日起，我國對於其中一會員國之優惠，均可及於所有會員國。故
    若九十一年一月一日之時，美國等國之國民得以主張就相同發明在與我國相互承
    認優先權之外國第一次依法申請專利，並於第一次申請專利之次日起十二個月內
    向我國申請專利者，得享有優先權；則自九十一年一月一日當日起， WTO會員國
    之國民均可主張等同於美國國民之待遇。故若相同專利申請日及優先權日之情況
    下，若美國等與我國相互承認優先權之國家的國民主張優先權應獲准許，則任一
    WTO會員國國民之優先權主張亦應獲准。
III、原告所屬國荷蘭亦為WTO會員國，則原告亦應得主張就相同發明於九十年八月二
    十一日已向美國提出第一次專利申請，則原告自九十一年一月一日起，即可向我
    國專利主管機關主張優先權之適用。本件原告於九十一年八月二十一日向被告提
    出專利申請並主張優先權，則因該專利申請日尚在第一次申請專利之次日起十二
    個月內，故原告應符合專利法第二十四條之要件，而可享有優先權。可享有與任
    一國家國民之同樣待遇，即得於同樣條件下主張優先權。
、被告行政行為違反「與貿易有關之智慧財產權協定」第七十條之規定：依「與貿
    易有關之智慧財產權協定」第七十條第二項前段之規定，本協定對於會員適用本
    協定之日已存在且已受會員保護或日後符合保護要件之標的，亦適用之（"Exce-
    pt as otherwise provided for in this Agreement, this Agreement gives
    rise to obligations in respect of all subject matter existing at the
    date of application of this Agreement for the member in question, and
    which is protected in that Member on the said date, or which meets or
    comes subsequently to meet the criteria for protection under this ter-
    ms of this Agreement"）。原告所申請主張優先權之發明及依據該發明所得主
    張之利益，係於我國加入世界貿易組織時即已存在之專利，且我國本就有保護優
    先權之制度，則依前述規定，我國應對於原告所主張之專利給予保護，而保護之
    內容，亦即所謂之「標的」（subject matter）即指「與貿易有關之智慧財產權
    協定」下所保護者衍生之利益，例如：對於發明得享有專利申請權及優先權等利
    益，故我國優先權制度應適用於所有符合優先權申請要件之世界貿易組織會員國
    成員，亦即於第一次申請專利之次日起十二個月內向我國申請專利者，即得授予
    其優先權，而不應將其主張之優先權日限於九十一年一月一日後。
２、被告應依「 TRIPs協定」中關於優先權之規定，對原告作成核准優先權聲明之處
    分：
(1)、按我國於「入會議定書」及「工作小組報告」承諾於入會時立即實施「 TRIPs協
    定」而未為任何形式之保留，則我國（包括被告）於九十一年一月一日後，即有
    遵守「TRIPs協定」之義務，對於原告於九十一年八月二十一日之申請案主張優
    先權時，即應完全依據「TRIPs協定」關於優先權之規範為之，而不得有任何違
    背「TRIPs協定」之解釋或適用。
(2)、查關於優先權之規範，依「TRIPs 協定」第二條第一項之規定，會員應遵守巴黎
    公約第一條至第十二條以及第十九條規定。而依照巴黎公約第四條第（Ａ）項第
    二款、第（Ｂ）項及（Ｃ）項第一款、第二款之規定，對於任何依巴黎公約締約
    國國內法所申請之專利申請案，或依巴黎公約締約國所簽署之雙邊或多邊條約所
    申請之專利申請案其相當於一般正常國內申請案者，於第一次申請專利之次日起
    十二個月內，向他公約締約國申請專利者，應享有優先權。按系爭案第一次申請
    專利係向歐洲專利組織下之歐洲專利局依歐洲專利公約為申請，並以荷蘭等國家
    為指定國，取得申請日期之歐洲專利申請，依歐洲專利公約第六十六條之規定，
    相當於指定締約國國內之一般國內申請案，並得依據此歐洲專利主張優先權。易
    言之，系爭案第一次申請專利，係相當於依荷蘭國內法申請之專利，依據前述巴
    黎公約第四條及「TRIPs 協定」第二條第一項之規定，我國應承認原告取得等同
    於荷蘭內國之歐洲專利局之國際專利申請，而准許身為荷蘭籍之原告據此向我國
    主張優先權。經濟部經智字第○九一○二六一七五○○號函第一點所指 「WTO會
    員所屬國民向我國申請專利，如係依專利合作條約或歐洲專利公約提出之國際申
    請案，並以 WTO會員為指定國，於依其指定國之國內法規定，視為合格國內申請
    案者，得向我國主張優先權」，即本此意旨。
(3)、無論是「TRIPs 協定」、巴黎公約或我國專利法，均無任何規定，將申請人所得
    主張之「優先權日」限縮於不得早於「入會議定書」公告生效之日（即九十一年
    一月一日）。我國於「入會議定書」及「工作小組報告」，亦未就優先權問題提
    出任何保留，甚且表示將於入會時立即全面實施「TRIPs 協定」。因此，被告對
    於原告於九十一年一月一日後提出之專利申請及相關之優先權審查，即應完全遵
    守「TRIPs 協定」，而不得以莫須有之「優先權日不得早於協定公告生效日」之
    主張，恣意否定優先權之主張。
(4)、綜上，我國既身為世界貿易組織會員國，對於符合巴黎公約規定，於第一次符合
    荷蘭國內法令所為之專利申請，於其申請日之次日起十二個月內向我國申請專利
    之本件申請案，即應給予優先權。被告現竟對於符合我國專利法規及「TRIPs 協
    定」之專利申請所主張之優先權遽為不得享有之認定，顯然違反身為世界貿易組
    織會員國之義務。
３、被告另應依「 TRIPs協定」第四條最惠國待遇之規定，對原告作成核准優先權聲
    明之處分：被告一再主張為維護前與我國訂有條約或協定相互承認專利優先權之
    國家所採之國民待遇及最惠國待遇原則下， WTO所屬國民主張優先權日，不得早
    於九十一年一月一日云云。惟查，其主張顯對優先權制度及最惠國待遇原則之意
    涵有所誤會，蓋：
(1)、優先權之享有，不因其主張之「優先權日」是否早於九十一年一月一日而有不同
    ：
、由於專利權之授予係採屬地主義，因此欲取得某國家之專利保護，即須依該國家
    之專利法規定提出申請。為使發明人之相同發明，不會因為申請手續準備不及等
    原因，或有公開或實施等事實，而喪失新穎性，巴黎公約乃制訂優先權之制度。
    依巴黎公約第四條第（Ｃ）項第一款之規定，只要於第一次申請專利之次日起十
    二個月內向他締約國提出申請，即應給予優先權，以取得多國保護。而優先權日
    ，即為在外國第一次提出申請專利之日期。易言之，巴黎公約下之優先權制度，
    其制度本旨上並無就上述十二個月內主張優先權之期限有任何例外之規定，當然
    更與某締約國之入會生效日全然無涉，此乃自明之理。
、故依巴黎公約之精神，於第一次申請後，只要發明人在十二個月內向其他締約國
    提出申請，即應取得優先權。此項規定，於「 TRIPs協定」第二條第一項已明文
    繼受，成為所有 WTO會員國之義務，而我國於「入會議定書」中又明白承諾於入
    會時立即全面實施「TRIPs 協定」，當然包括前述之巴黎公約第四條之優先權制
    度，實不待言。然而，依被告之認定，發明人雖於第一次申請後十二個月內向我
    國提出專利申請，未必可取得優先權，需視其主張之優先權日是否在我國入會生
    效日之後而定。如此，申請人縱使符合巴黎公約之規定及我國專利法之規定，於
    前述十二個月內提出專利申請，卻可能因其主張之優先權日早於我國入會日，而
    無法取得優先權，顯與優先權制度為保護發明人之意旨不符，且無異於就「工作
    小組報告」第七項第二○九點立即全面實施「TRIPs 協定」之義務加以修正限縮
    ，造成行政機關未經立法授權，恣意限縮已具國內法效力之條約義務，殊屬非是
    。
(2)、實行優先權制度之本質：
、查被告主張我國於九十一年一月一日始加入WTO，對於加入WTO之後向我國提出之
    申請案，倘可享有溯及主張優先權日早於九十一年一月一日者，則將造成九十一
    年一月一日以後之申請案，雖較外國申請案在我國申請日早，惟因較其最早之優
    先權基礎案申請日晚，致處於未能預知之風險云云，故主張優先權日不得早於九
    十一年一月一日。惟查，優先權制度，如前所述之精神，在先申請主義之下，為
    保障發明人之發明不因於手續不及或有公開等事實，而為其他國家之申請人所占
    先而設計之制度，故本即可能造成申請在前之申請案，因為申請在後之申請案主
    張優先權之故，而失其優先地位，此乃實施優先權制度下所必然產生之結果，此
    由專利法第二十七條「同一發明有二以上之專利申請案時，僅得就其最先申請者
    准予發明專利。但後申請者所主張之優先權日早於先申請者之申請日時，不在此
    限」見諸甚明。因此，我國既自八十三年起依循國際潮流實施優先權制度，申請
    案在先之人民因專利法第二十七條但書之優先權制度，本即已有預見其申請案有
    可能因較後之申請案所主張之優先權日而失其優先地位，何來被告所空言「．．
    ．惟因較其最早之優先權基礎案申請日晚，致處於未能預知之風險」之可言？且
　　無論專利申請人主張之優先權日早於或晚於九十一年一月一日，申請在前之人所
　　面臨因申請在後之人的優先權主張而喪失新穎性之風險在本質上並無不同，則何
　　有處於未能預知之風險之主張？
、舉例而言，若我國人民於九十一年一月二日提出申請案，而後 WTO會員國之國民
    二月二日於我國提出申請案，並主張優先權日為一月一日，則即使其所主張之優
    先權日不早於九十一年一月一日，我國人民仍非能免於被告所謂未能預知之風險
    （事實上，此風險為專利法第二十七條但書所明定，自非屬「未能預知」）。故
    不論申請人主張之優先權日係早於九十一年一月一日，或晚於九十一年一月一日
    ，我國人民自從我國於八十三年一月二十三日首次導入優先權制度後，即可預知
    也應能預見此種申請在先但仍不具新穎性情形之發生，故實無所謂未能預知之風
    險可云。
、八十三年我國開始實施優先權制度時，國人已經開始認知，即使其申請當時其發
    明未見於刊物、未公開使用或未陳列於展覽會，仍可能因為他人優先權之主張，
    而反不敵他人後來提出之專利申請。由於在我國主張優先權所依據之外國第一次
    專利申請，無論如何該他人之發明或專利申請不可能被公開於任何刊物或公開資
    料上。故國人提出專利申請時面臨之風險，係一無法掌握範圍之風險，該風險沒
    有範圍、亦無從防止。對於國人而言，其自八十三年專利法實施優先權制度後，
    其即已面臨此種風險，且此種風險並不因為得向我國主張優先權者之國家有那些
    而有所不同，因為對於國人而言，此均為不可得知且無法預見之第三國人。
、綜上，被告之主張，即加入 WTO之後向我國提出之申請案，主張優先權日必須不
    早於九十一年一月一日者，否則我國申請案即處於未能預知之風險，顯屬邏輯之
    謬誤，自不得作為否准原告優先權申請之理由。
(3)、被告對「優先權日」不得早於九十一年一月一日之認定，違反最惠國待遇原則：
、依「TRIPs 協定」第四條第一項之解釋，最惠國待遇原則係指「一會員給予任一
    其他國家國民之任何利益、優惠、特權或豁免權，應立即且無條件給予所有其他
    會員國民」（"any advantage, favour, privilege or immunity granted by a
    Member to the nationals of any other country shall be accorded immedi-
    ately and unconditionally to the nationals of all other Members"）。亦
    即，我國所給予任何國家國民之優惠待遇，於入會後，即應立即且無條件給予其
    他WTO會員國之國民，不得有所歧視。故我國於九十一年一月一日加入WTO後，既
    存關於優先權之雙邊互惠協定，即應立即且無條件適用於其他 WTO會員國，而不
    得有所保留，此由我國「入會工作小組報告」第二○九點（ｄ）針對「TRIPs 協
    定」之明白保證，「於入會時，將目前所有基於雙邊協定之互惠優惠，擴大及於
    所有WTO會員，並取消任何互惠規定」即可得知。
、惟查，依被告對「優先權日」之認定，將使我國對於 WTO會員國於我國申請專利
    主張優先權之審查，明顯違反前揭最惠國待遇之規定，更明顯違反我國「工作小
    組報告」之承諾。蓋：
I、若為先前與我國有簽雙邊互惠協定之德國人民，於與系爭案相同之申請日（於我
    國加入 WTO後）向我國申請專利，並主張相同之優先權日，被告對於其優先權日
    之主張，將不會限制必須於九十一年一月一日之後，惟於相同之申請條件，被告
    卻會對本件原告所主張之優先權日為不合法理之限制，顯然未將給予任一其他國
    家國民之任何利益、優惠、特權或豁免權，立即且無條件給予所有其他 WTO會員
    國民。
II、「工作小組報告」既已承諾將所有基於雙邊協定之互惠優惠，擴大及於所有 WTO
    會員，並取消任何互惠規定，則被告之主張「為維護前與我國訂有條約或協定相
    互承認專利優先權之國家，所採之國民待遇及最惠國待遇原則下， WTO所屬國民
    主張優先權日，不得早於九十一年一月一日」等語，即充分顯示被告對於「TRIP
    s協定」第四條之最惠國待遇原則規定大有誤解，其亦已構成「TRIPs協定」第四
    條第一項之嚴重違反，而未將前與我國訂有專利優先權互惠之待遇，於入會後立
    即擴及於所有其他 WTO會員，亦已嚴重違反前揭「工作小組報告」第二○九點（
    ｄ）我國之明確國際承諾。
III、原告基於我國加入WTO後全面實施「TRIPs 協定」之承諾，依據WTO規範及我國專
    利法規於我國提出申請專利，而我國未於入會時對此為任何保留，反而於系爭案
    申請後始為違反「TRIPs 協定」及我國專利法之解釋，為不予優先權之認定。原
    告身為WTO會員國國民，竟不能信賴「TRIPs協定」以及我國入會承諾，反而遭受
    不如其他國家國民之待遇，此豈為我國加入 WTO後，被告認事用法應有之結果？
    而其他WTO會員國，亦可能因我國加入WTO時無保留之承諾而於我國申請專利主張
    優先權，其合理之預期亦將因我國不合法之解釋而受不公平之對待。
、查行政權之行使，不論在實體上或程序上，相同事件應為相同處理，非有合理的
    正當理由，不得為差別待遇，此乃平等原則（亦即禁止差別待遇原則）之表彰。
    如上述，被告於我國加入 WTO之後所進行之專利審查及優先權認定，即應依據「
    TRIPs協定」遵守最惠國待遇原則，對於所有WTO會員國國民於入會日後提出之專
    利申請案及優先權主張均一體適用，不應為差別待遇，否則非旦違背其國際義務
    ，亦違反平等原則，不可不慎。
４、被告關於優先權日之主張，為越權之違法解釋，違反「法律保留原則」：
    查被告於答辯理由主張，「依專利法第二十四條第五項規定，依該條主張之優先
　　權日不得早於八十三年一月二十三日，乃源於我國自八十三年一月二十三日導入
　　國際優先權制度，依『不溯及既往原則』明定於修正前專利法第一百三十六條，
　　．．．揆諸上揭法條立法原則，我國優先權日之主張，其優先權日不得早於與我
　　國所簽雙邊協定簽署之日或公告生效之日，以符合前揭『不溯既往』之立法原則
　　」云云，惟查：
(1)、專利法第二十四條第五項規定乃為「首次」引入優先權制度而定，至於加入 WTO
    後本於國際義務而於國內實施優先權之規範悉應依「入會議定書」及「工作小組
    報告」而定，被告不明及此，任意類推適用第二十四條第五項之立法意旨，屬違
    反法律保留原則所為之越權違法解釋：
、專利法第二十四條第五項規定係針對我國「首次」施行優先權制度，為免國人對
    優先權制度無所認知，未能預期實施優先權制度後申請在前之申請案，可能因申
    請在後之申請案主張優先權之故，而失其優先地位，故立法者於立法時以法律明
    定，申請人主張之優先權日不得早於八十三年一月二十三日，故專利法第二十四
    條第五項規定係同條第一項之例外規定，依「例外規定從嚴解釋」之法理，本不
    應輕率予以類推適用。
、專利法第二十四條第五項係我國未加入 WTO前內國法律之制定，除雙邊協定中另
    有明文相反之約定外，並無牴觸國際義務之虞，惟於加入 WTO後，我國必須考量
    內國法律是否牴觸「TRIPs 協定」等國際義務，被告適用專利法自應依已具國內
    法效力之國際義務以為解釋，不得超越專利法之內涵及我國於 WTO協定下之義務
    ，擅為未經立法授權之解釋。
、依司法院釋字第三九○號解釋，「涉及人民權利之限制，依憲法第二十三條及中
    央法規標準法第五條第二款規定，應以法律定之；若法律授權以命令為補充規定
    者，授權之目的、內容及範圍，應具體明確，始得據以發布命令」，即為所謂之
    法律保留原則。查依專利法第二十四條第五項，僅規定申請人主張之優先權日不
    得早於八十三年一月二十三日，故若申請人主張之優先權日在八十三年一月二十
    三日之後，且互惠協定無特別限制者，依法申請人即得享有主張優先權之權利。
    查，被告在無法律依據或法律授權下，擅自限縮解釋專利法第二十四條第一項及
    第五項，而認原告專利申請案主張之優先權日不得早於加入 WTO之日（即九十一
    年一月一日），使原告本依專利法第二十四條規定得享有之優先權權利在無法律
    規定或法律授權以命令為補充規定之時，因被告之行政行為受有限制，被告顯然
    違反法律保留原則，依行政程序法第四條規定「行政行為應受法律及一般法律原
    則之拘束」，自為違法之行政行為。
(2)、被告依我國加入WTO前之優先權互惠實務而為優先權日不得早於WTO協定簽署或生
    效日之解釋，亦違反法律保留原則：
    被告於答辯書中稱，我國與外國簽署雙方協定，「原則上」，均以其優先權日不
    得早於簽署之日或公告生效之日為準，而據以解釋優先權日不得早於協定簽署或
    生效日，故我國加入 WTO後申請人主張之優先權日不得早於入會日（即九十一年
    一月一日）云云，惟查：
、如前所述，實務上雙邊互惠協定中亦有針對優先權日有始期之約定，姑且不問行
    政機關是否享有立法授權所為，或縱係有之，該立法授權亦有其各別、特殊之立
    法政策及權源，殊不得擴大為一般原則，以悖離專利法第二十四條第一項。尤其
    在加入 WTO後，其國內法效力悉應依「入會議定書」及「工作小組報告」以定，
    此與在加入 WTO前，依各別立法政策所訂之雙邊互惠協定中形成之專利實務大不
    相同，前者自不得類推適用，進而否認業經立法院審議通過之「入會議定書」之
    效力。而我國入會「工作小組報告」第二○九點（ｄ）針對「TRIPs 協定」之明
    白保證，「於入會時，將目前所有基於雙邊協定之互惠優惠，擴大及於所有 WTO
    會員，並取消任何互惠規定」即可得知。被告所本於雙邊互惠協定所沿襲之專利
    實務，顯已不足作為我國因加入 WTO所承擔國際義務之免責或例外條款，此不論
    自二者之立法目的，立法位階及「後法優於前法」原則，均可知前所沿襲之雙邊
    協定下之實務作法，殊不足阻卻我國正式承擔之國際義務在國內之履行責任。
、我國與外國簽署之大部分雙邊互惠協定內容僅規定，自協定生效日起，得以「主
    張優先權」，並未規定優先權日不得早於簽署之日或公告生效之日，在此種未明
    定優先權始期之情形下，優先權日之主張即不限定於須晚於簽署之日或公告生效
    之日。例如，英國在與我國成立優先權互惠關係之文件中，並無規定優先權日之
    主張不得早於與我國簽雙邊協定簽署之日或公告生效之日，隨後，英國即於西元
    二○○○年第一一一四號法規文件中表明我國亦為西元一九七七年專利法第五節
    第五條（ｂ）款之適用對象，亦即雖我國與英國之優先權互惠關係生效日為西元
    二○○○年五月二十四日，但得據以主張優先權之申請案可包括於西元一九九九
    年五月二十四日後所提出之我國專利申請案，則我國國民於英國主張優先權時，
    所主張之優先權日雖早於雙方協定生效日，英國亦予以承認。由是足見，在雙邊
    互惠協定中若無優先權始期之規定時，優先權之主張亦非如被告所言限於協定簽
    署日或生效日之後。再者，若如被告所主張，依專利法第二十四條第五項之立法
    原則，優先權日之主張皆不得早於與我國所簽雙邊協定簽署之日或公告生效之日
    ，則我國與外國簽署之雙方協定，何必另為優先權日不得早於協定生效日之約定
    ？依被告對我國優先權適用要件之解釋，此約定顯屬多餘，可見若欲將優先權日
    限於不得早於簽署之日或公告生效之日，雙方必須於簽署之協定中有所約定。查
    改制前行政法院五十四年判字第一六二號判例「施行慣例，不得作為限制人民自
    由之處分之依據」可知，透過習慣法的方式，對人民課以義務負擔，乃為憲法所
    不許，此乃「法律保留原則」之表徵。被告誤將部分雙邊互惠協定特別約定之內
    容擴大解釋於專利法，並欲將此施行慣例一體適用於所有其他互惠約定，甚至
    WTO協定，顯然嚴重違反法律保留原則。
(3)、綜上，立法者制定專利法第二十四條第五項之例外規定，係基於在我國「首次」
    施行優先權制度，有限定優先權日而有不溯及既往之必要；而於引入優先權制度
    後，由於並未加入巴黎公約或 WTO之國際組織，需與各別國家簽訂雙邊協定，在
    「互惠」之考量下，有部分雙邊協定針對優先權日有始期之規定。惟此等始期特
    別規定是否足以構成普遍適用而無違反專利法第二十四條第五項，本即有疑，且
    實務上亦有與我訂有雙邊互惠之英國實務作出相反之認定，故被告引用此法效不
    明之雙邊互惠實務作為其答辯理由，本已有待商榷。惟系爭案之優先權主張係提
    出於我國加入 WTO之後，距我國八十三年引入優先權制度已逾八年，國人至今對
    於優先權制度已有普遍認知，已可預期施行優先權制度下可失其首次發明之風險
    ，且「雙邊互惠」下優先權日之始期考量，亦已因我國加入 WTO並承諾擴大實施
    任何互惠規定至所有WTO會員，故無論之前雙邊優先權協定如何簽署，加入WTO後
    ，WTO會員國國民若欲依據「TRIPs協定」於我國主張優先權，則必須依據我國簽
    署之「入會議定書」及「工作小組報告」內容為之。我國簽署「TRIPs 協定」時
    並未主張會員國主張之優先權日應晚於WTO協定於我國之生效日，亦未就「TRIPs
    協定」之優先權規定或最惠國待遇規定主張任何保留，依司法院釋字第三九○號
    解釋「涉及人民權利之限制，．．．應以法律定之」之法律保留原則，被告自不
    得於嗣後適用時，擅自逾越立法而解釋認定優先權日應晚於 WTO協定於我國生效
    日（九十一年一月一日）之限制，若欲有所限制，即應於「入會議定書」或「工
    作小組報告」中提出。故被告在無保留全面執行「TRIPs 協定」之承諾下，為優
    先權日不得早於九十一年一月一日之解釋，顯然違反法律保留原則，牴觸「入會
    議定書」，且違反立法者加入WTO時之立法者本意。
５、依「TRIPs協定」及WTO爭端解決機制上訴機構之決定，被告之解釋顯然違反我國
    之國際義務：
(1)、本件兩造爭執之另一重點在於，我國加入WTO、簽署「TRIPs協定」前已符合專利
    保護但未提出專利申請之發明，於我國加入 WTO後才向我國提出專利申請，是否
    應有「TRIPs協定」之適用。對於此一問題，自然應引據「TRIPs協定」本身規範
    內容，以及WTO協定下之爭端解決機制（"Dispute Settlement Body"）之上訴機
    構（"Appellate Body"）的見解以定。查「 TRIPs協定」第七十條之標題開宗明
    義保護「現存標的」（ "Protection of Existing Subject Matter"），即對於
    會員適用「TRIPs 協定」後所可能產生適用標的之疑義為具體之規範。而就加入
    WTO後，何種標的為現存標的而應適用「TRIPs 協定」，WTO爭端解決機制上訴機
    構於我國入會前之西元二○○○年九月十八日，曾就美國與加拿大關於 「TRIPs
    協定」第七十條解釋上之疑義，作出裁決報告，茲依上述裁決報告將 TRIPs第七
    十條於本件之適用，說明如后：
、系爭案之發明，構成「TRIPs 協定」第七十條第二項規定中之標的，故應適用「
    TRIPs協定」之規定：
I、TRIPs 第七十條第二項規定：「除本協定另有規定外，對於會員適用本協定之日
    已存在且已受會員保護，或符合或日後符合保護要件之標的，亦適用本協定之規
    定。」準此，若一標的於我國加入 WTO之日已存在且已受保護，或該標的當時已
    符合或日後將可符合被保護要件，我國即應就此標的適用「TRIPs協定」。
II、首先，「標的」一詞，依 WTO爭端解決機制上訴機構之解釋，在專利案中係指「
    發明」，包括「TRIPs 協定」下「已被保護」或當時或將來「符合保護要件」之
    發明，也就是已取得專利或將來可獲專利之發明。故若該發明於我國加入 WTO之
    日已存在，且為「已取得專利保護」之發明，或為當時或將來「可獲專利之發明
    」，即為「TRIPs協定」第七十條第二項所規定應適用該協定之標的。
III、查被告於答辯書第二點中主張，「 TRIPs第七十條第二項規定乃於既受保護之權
    利得追溯適用之情形，是為符合TRIPs前揭規定，已依TRIPs規定給予專利期限保
    護，故本件係於我國加入WTO後，得否「主張」優先權之問題，與TRIPs第七十條
    第二項就既有權利之保護問題無涉」云云。惟查，依被告之解釋， TRIPs第七十
    條第二項之「標的」已被限縮為「已受保護」且仍有效存續專利權之「專利期間
    」一項，顯屬誤解上開協定之文義，蓋： TRIPs第七十條第二項之「標的」為已
    受保護或日後符合保護要件之「發明」，實屬不容置疑，詳言之，於我國加入W-
    TO時已取得專利之發明，固係本條所屬之標的，惟於我國加入 WTO時已存在、且
    日後符合保護要件之發明，亦係本條所指之「標的」。故被告將 TRIPs第七十條
    第二項之「標的」不當限縮解釋成「已受保護」專利之「專利期間」，顯然與該
    條文義及WTO爭端解決機構之上訴機構認定不符。再者，若一發明於我國加入WTO
    時已被保護而取得專利且仍存在，我國對於此等專利之保護若有不符合 「TRIPs
    協定」之處，即應修改相對應之國內法律以符合「TRIPs 協定」，故如被告主張
    之專利期間問題，當然包括於「TRIPs 協定」第七十條第二項之範圍內；且專利
    期間之規定，於「TRIPs 協定」第三十三條本已有明文規定，本不待於第七十條
    第二項再為規定，故顯見第七十條第二項之本旨非限於「專利期間」之問題而已
    。
、按系爭案之「發明」於我國加入WTO之日即已存在，且已向美國提出申請在案，
    自屬可獲專利之「發明」，於我國加入WTO後提出申請，屬於符合保護要件之「
    發明」，當然亦係「TRIPs協定」第七十條第二項所指之「標的」，故依據「
    TRIPs協定」第七十條第二項之規定，本申請案之「發明」應有「TRIPs協定」之
    適用，殆無疑義。今原告既已依「TRIPs協定」之規定，於第一次申請之次日起
    十二個月內於我國主張優先權，符合得主張優先權之要件，被告即應就本發明，
    作成核准優先權主張之處分，而不應於逾越「TRIPs協定」之規定，將優先權日
    限於不得早於我國入會之日。
(2)、系爭案優先權之主張，依TRIPs第七十條及WTO爭端解決機制上訴機構之裁決報告
    ，非屬追溯適用之情形：
、查被告主張 TRIPs第七十條第二項規定乃於既受保護之權利得「追溯適用」之情
    形，亦主張依不溯及既往原則，申請人主張之優先權日不得早於我國入會之日。
    惟查，如前所述，系爭案係屬「TRIPs 協定」第七十條第二項所規定之標的，毋
    庸置疑，如依被告之主張，此項規定即為其所謂「追溯適用」之情形，則其又何
    可復依不溯及既往原則，否定申請人主張之優先權日？再者，依「TRIPs 協定」
    第七十條及 WTO爭端解決機制上訴機構之裁決報告，第七十條第二項之適用，並
    不會發生追溯適用之情形，被告之主張，顯然又是對「TRIPs 協定」第七十條第
    二項之誤解。
、「TRIPs 協定」第七十條第一項規定「任何發生於會員適用本協定前之行為，不
    生本協定下之義務」（"This Agreement does not give rise to obligations
    in respect of acts which occurred before the date of application of t-
    he Agreement for the Member in question"），即為不溯及既往原則之立法表
    現。依 WTO爭端解決機制上訴機構之裁決，其所稱之「行為」係指會員國開始適
    用「TRIPs 協定」前，「已作成且已完成」之行為，並不包括「當時存在而尚未
    終結」之狀態（"An "act" is something that is "done", and the use of t-
    he phrase "acts which occurred" suggests that what was done is now co-
    mplete or ended.  This excludes situations,  including existing rights
    and obligations, that have not ended"）。故會員國開始適用「TRIPs協定」
    當時存在而尚未終結之權利或義務「狀態」，並無 TRIPs第七十條第一項適用之
    餘地（"Article 70.1 of the TRIPS Agreement operates only to exclude o-
    bligations in respect of "acts which occurred" before the date of app-
    lication of the TRIPS Agreement, but does not exclude rights and obli-
    gations in respect of continuing situations"），後者應依據TRIPs 第七十
    條第二項之規定，仍有「TRIPs協定」之適用。
、查 WTO爭端解決機制上訴機構之裁決報告中亦引用維也納條約法公約第二十八條
    規定之國際法不溯及既往基本原則，其指出，除非另有不同約定，關於條約對一
    當事國生效之日以前所發生之任何行為或事實或已不存在之任何狀態，條約之規
    定不對該當事國發生拘束力（"Unless a  different  intention appears from
    the  treaty or  is otherwise established, its provisions do not bind a
    party in relation to any act or fact which took place or any situation
    which ceased to  exist before the date of the  entry into force of the
    treaty with respect to that party"）。然如果任何行為、事實或「狀態」發
    生於條約生效前，且在條約生效後仍繼續發生或存在，則此等行為、事實或狀態
    將適用條約之條款（"If, however, any act or fact or situation which to-
    ok place or arose prior to the entry into force of a treaty continues
    to occur or exist after the treaty has come into force, it will be ca-
    ught by the provisions of the treaty."）。 因此，我國開始適用「TRIPs協
    定」時已存在而尚未終結之權利或義務之狀態，即本件中已向美國提出之系爭案
    ，並於第一次申請之次日起十二個月內向我國提出申請而得主張享有優先權之狀
    態，應屬TRIPs第七十條第二項下可獲專利之發明，自應適用TRIPs第七十條第二
    項之規定，並無所謂「不溯及既往原則」之問題。綜上，原告之發明係於我國加
    入WTO後，始向我國提出申請，且本件主張優先權之權利，並非我國適用「TRIPs
    協定」前已終結之權利狀態，而為適用前已經存在而尚未終結之應受專利保護之
    發明，故被告就此發明為審理，並非TRIPs第七十條第一項之適用範圍，即非屬
    於TRIPs第七十條第一項及維也納公約第二十八條規定之禁止追溯適用之情形，
    被告主張為符合不溯既往之立法原則，優先權日不得早於與我國所簽雙邊協定簽
    署之日或公告生效之日，依TRIPs之規定，顯係屬違法之解釋，對原告所為不予
    優先權之處分，自亦屬違法。
６、被告以九十一年十一月二十七日經濟部經智字第○九一○二六一七五○○號函適
    用系爭案，違反法不溯及既往原則：
    查上開行政命令係發布於九十一年十一月二十七日，論理及實務上均應以頒布後
    始生效力（改制前行政法院五十八年判字第四五八號判例、五十九年判字第二六
    六號判例），申請人於提出專利申請案時（九十一年八月二十一日）該行政命令
    既未發佈，被告竟一再以上開行政命令為據，主張原告申請案之優先權日早於九
    十一年一月一日，而不得享有優先權，誠然違反「不溯及既往原則」。故被告將
    該行政命令溯及既往適用於該發布日前提出專利申請之系爭案，而對不可預見該
    行政命令之申請人產生不利之效果，應認屬違法。
７、經濟部經智字第○九一○二六一七五○○號函第二段係為違法命令：
　　被告一再引用經濟部九十一年十一月二十七日經智字第○九一○二六一七五○○
    號函第二段「我國係於九十一年一月一日加入WTO，故WTO會員向我國主張之專利
    、商標優先權日不得早於九十一年一月一日」之意旨為據，主張系爭案之優先權
    日顯早於九十一年一月一日，而不得享有優先權。惟查，依據國內實務及學者與
    大法官之見解，我國「入會議定書」、「工作小組報告」及「TRIPs 協定」均已
    具國內法之效力，已成為行政法的法源之一，且該條約已經立法院讀會程序通過
    ，並經總統公布，其位階及效力應與法律無異。被告竟於我國入會後發布系爭函
    令，其第二段非但為超越專利法授權範圍之明令，且顯已違反我國「入會議定書
    」、「工作小組報告」及「TRIPs 協定」之多項規定，已相當於牴觸法律之命令
    ，依據中央法規標準法第十一條命令不得牴觸法律之規定，法院自得否認該項命
    令之效力而逕予排斥不用，而認定被告之原處分及經濟部之訴願決定違法不當，
    將之撤銷，而為原告之優先權之聲明，應為核准之行政處分之審判。
８、依被告歷次書狀答辯整理可見被告否准原告優先權申請之主要理由有二，一是原
    告的第一次專利申請係向EPC歐洲專利局申請，而因我國與EPC未簽有互相承認優
    先權協定，是以不予承認原告之優先權；二是優先權日不得早於我國加入WTO 九
    十一年一月一日。然其認定事實及適用法律均有違誤，理由悉述如下：
(1)、原告雖向歐洲專利局申請第一次專利，但因受我國加入WTO且歐洲WTO會員國多屬
    於歐洲專利公約簽約國之影響，仍符合我國專利法第二十四條之規定，屬於向「
    與我國有相互承認優先權之外國第一次申請專利者」而有應予以保護之必要：被
    告雖於補充答辯書中表示，因系爭案係荷蘭商主張西元二○○一年之 EPC優先權
    被告不受理上揭優先權之主張，係因我國加入 WTO之前我國並未與歐洲專利局相
    互承認優先權及依我國與荷蘭所簽署之互惠協定並未規範相互承認 EPC優先權部
    分云云，而否准原告之申請。惟查，「駐荷蘭台北代表處與荷蘭貿易暨投資辦事
    處相互承認專利優先權協定，即所謂『中荷協定』」已於我國加入 WTO並同時聲
    稱「於入會時，將目前所有基於雙邊協定之互惠優惠，擴大及於所有 WTO會員，
    並取消任何互惠規定」時，即已無從適用，被告屢次提及此中荷協定，事實上已
    不足拘束原告及被告。反之，於我國加入WTO後，我國行政機關則必須以TRIPS協
    定規範所有專利優先權之申請，此由被告於補充答辯理由書已明白表示「被告於
    九十一年一月一日加入世界貿易組織（WTO），WTO會員如未與我國簽署雙邊互惠
    協定，應可認為係廣義與我國訂有條約或協定相互承認專利優先權之國家」。顯
    見被告已自承只要是 WTO會員國所主張之優先權，應可認為該會員國符合專利法
    第二十四條所要求訂有條約或協定相互承認專利優先權之國家。另，以原告為W-
    TO會員國荷蘭廠商之地位，透過巴黎公約第二條及歐洲專利公約第六十六條之規
    定，依歐洲專利公約向歐洲專利局所申請之專利，相當於向其指定國（在系爭案
    中指定國即包括原告之國籍國「荷蘭」在內）申請專利，是以原告向歐洲專利局
    提起第一次專利申請，符合我國專利法第二十四條之規定，被告斷無以此作為否
    准原告專利優先權之依據。
(2)、依被告九十一年十一月二十七日經智字第○九一○二六一七五○○號令第一段「
    WTO會員國所屬國民向我國申請專利，如係依 PCT（Patent Cooperation Treaty
    ，專利合作條約）或 EPC（European Patent Convention）歐洲專利公約提出之
    國際申請案，並以 WTO會員國為指定國，於依其指定國之國內法規定，視為合格
    國內申請案者，得向我國主張優先權。」復依司法院釋字第二八七號解釋「行政
    主管機關究行政法規所為之釋示，係闡明法規之原意，故應自法規生效之日起有
    其適用。惟在後之釋示如與在前之釋示不一致時，在前之釋示並非當然錯誤，於
    後釋示發布前，依前釋示所為之行政處分已確定者，除前釋示確有違法之情形外
    ，為維持法律秩序之安定，應不受後釋示之影響。」可證在行政處分未確定前，
    人民仍然可以主張對己較為有利之後釋示，是以，系爭案既尚未確定，自然得依
    被告九十一年十一月二十七日經智字第○九一○二六一七五○○號第一段關於
    EPC部分之主張，認定原告依據EPC向EPO申請之系爭案，得向我國主張優先權。
９、末按依被告補充答辯書附件三「駐蘇黎士台北貿易辦事處駐日內瓦分處公函」第
    四點亦已表示「有關世界財產權組織所管轄其他國際條約案，包括歐洲專利公約
    、專利合作條約等，則應分別查詢其相關規定。例如業者循歐洲專利公約的管道
    申請專利案時，已可同時指明擬申請的歐洲國家別、並依申請國家數繳交不同的
    申請與註冊費用，此一情形下，已視同在該些國家提出申請。對我國而言，『視
    同在該些國家提出申請』者，自應提供優先權的保障。」更可見被告自認向歐洲
    專利局提出之專利申請，可視同在荷蘭提出申請。是以，被告認為原告向歐洲專
    利局第一次之專利申請無從主張優先權之立論基礎已不足採。
１０、是否有過渡條款之保障乃立法政策問題，而非行政機關解釋權限，我國立法機關
　　既然已於多次機會放棄任何保留，顯見立法者本意乃立即且完全地遵守 TRIPs協
　　定所有要求，被告無權違背立法者本意擅自增加法律所無之限制：
(1)、被告雖於補充答辯書表示，WTO 智慧財產權貿易協定並未針對此節有特別的規定
    ，另世界智慧財產權組織所負責的巴黎公約亦未規定，應由當事國自行決定云云
    。然查，世界各國本於不同時點次第簽署巴黎公約、TRIPs協定及加入WTO，而此
    種加入前後之事實應以何種法律評價乃所有國際公約或條約必當面臨之問題；西
    元一八八三年開始的巴黎公約歷經一百餘年，最近一次修正版本為西元一九六七
    年之斯德哥爾摩版本，至少到西元一九九四年已有一百二十五個會員國次第加入
    ，而巴黎公約對於此過渡期間之所以未明文規定，係基於維也納條約法公約第二
    十八條即已明示此種在條約生效後仍繼續存在的行為、事實或狀態均應適用新條
    約；而維也納條約法公約昭示之國際慣例，亦為 TRIPs協定第七十．一條及第七
    十．二條所明文延續，一體適用於所有智慧財產權問題。查我國加入 WTO後，遵
    守 TRIPs協定已為我國政府機關及各級法院所應負擔之義務，違反時甚可能使我
    國面臨WTO爭端解決機制之調查。根據WTO「爭端解決規則與程序瞭解書（UNDER-
    STANDING ON RULES AND PROCEDURESGOVERNING THE SETTLEMENT OF DISPUTES）
    」第三．二條規定：「WTO 之爭端解決制度係提供多邊貿易體系安全性及可預測
    性之核心因素。會員咸認此制度旨在維護其於內括協定下之權利義務，並依國際
    公法之解釋慣例，釐清內括協定之規定。（其原文為 "The dispute settlement
    system of the WTO is a central element in providing security and pred-
    ictability to the multilateral trading system.  The Members recognize
    that it serves to preserve the rights and obligations of Members under
    the covered agreements,and to clarify the existing provisions of those
    agreements in accordance with customary rules of interpretation of pu-
    blic international law."）」。質言之，WTO會員國於解釋WTO相關協定時，除
    協定本身外，尚需以國際公法之解釋慣例作為解釋標準。
(2)、「維也納條約法公約」乃聯合國國際法委員會為規範國際條約締結、程序、解釋
    、終止等問題，而於西元一九六八年及西元一九六九年召開兩次會議將普遍被接
    受的國際慣例編纂為國際條約法，「兩次維也納條約法會議均由我國政府代表中
    國參加．．．此公約大部分是現有國際習慣規則的條文化，．．．」「維也納條
    約法公約已被承認為當前條約法與實踐的權威指導，．．．大體上它接受維也納
    條約法公約構成關於國際協定習慣法的成文化」，是以，維也納條約法公約係國
    際慣例之成文化且已咸為各國所接受，此有我國國際法論著可稽；前述之加拿大
    案中， WTO爭端解決機制上訴機構之裁決報告亦已明文引用維也納條約法公約第
    二十八條之規定。是以法院於解釋 TRIPs協定時，依「爭端解決規則與程序瞭解
    書」第三．二條規定，應遵守維也納條約法公約。維也納條約法公約第二十八條
    規定：「除條約為不同約定外，該條約對一當事國生效之日以前所發生之任何行
    為、事實或已不存在之任何狀態不生拘束力。」而其註釋進一步詳述，「如果任
    何行為、事實或狀態發生於條約生效前，且在條約生效後仍繼續發生或存在，則
    該行為、事實或狀態應適用條約規定。」綜上明顯可見對於「已發生而繼續存在
    之行為、事實或狀態，應適用生效後之條約規定」一事，除於 TRIPs協定第七十
    ．二條闡釋中言明外，尚已因維也納條約法公約第二十八條規定而成為國際習慣
    法之原則，應被所有國家接受及遵守，絕無任意裁量之空間。
、被告前述不可回溯等主張並非來自 WTO有權解釋機關，僅係該官員個人意見，且
    該意見僅係就一般學理上之原則加以說明，殊不得作為法院依我國加入 WTO之「
    入會議定書」審理本件之依據。再者，該個人意見本質上即屬傳聞證據，更與W-
    TO上訴機構於「加拿大與美國專利期間」一案，正式宣佈之法律意見其中明確表
    示之見解不相符合，且違背 WTO第七十．二條之規定，有適用法規顯有錯誤之嫌
    ，並與我國中央法規標準法針對新舊法適用而規定之第十七條及第十八條規定相
    違，法院實無須審酌。
、退萬步言，縱如被告所言，各國針對國際優先權制度，是否採取「可回溯性原則
    」及「不可回溯性原則」可由各當事國自由決定，此部分涉及人民權利義務之保
    障，係屬立法層面之問題，絕非被告可任意限制之行政裁量，其理由悉述如后：
(1)、按一國在加入國際組織而適用國際協定時，如有任何為因應國內情勢而需與國際
    協定相異之情形，應於國際會議中提出討論並取得國際諒解及退讓，此點可由被
    告代表我國參加WTO與貿易有關智慧財產權協定（TRIPs）理事會西元二○○○年
    年度報告明白看出被告對於此立法政策於國際會議上之討論及協商程序亦相當清
    楚瞭解，蓋報告中指出針對「TRIPs 協定第四條（d）款規定有關會員通知於WTO
    生效前簽署國際智慧財產權協定得排除最惠國待遇原則之情形，目前已有三十四
    國提報四十九項此類通知」。換言之，被告知悉，依照 TRIPs協定第四條規定，
    原則上一會員國於入會時應立即並無條件給與所有其他會員國民相同之利益、優
    惠、特權或豁免權，倘因「衍自較世界貿易組織協定更早生效之關於智慧財產權
    保護之國際協定」（TRIPs 協定第四條第ｄ款規定）或其他法定原因，雖得排除
    TRIPs協定第四條之適用，但仍以「通知」WTO與貿易有關之智慧財產權理事會為
    限，此乃係「條約必須被遵守」原則之體現，更是已構成國際習慣法之「維也納
    條約法公約」第二十七條「一締約國不得援引其國內法規定為不履行條約之理由
    。（其原文為"A party may not invoke the provisions of its internal law
    as justification for its failure to perform a treaty."）」所明文規範。
    準此，遵守TRIPs 協定係我國所應負擔之最低國際義務，被告不得僅以為保障加
    入 WTO前雙邊協定之國家為理由，而片面於其國內以低位階之行政命令擅自增加
    TRIPs協定所無之限制。
(2)、因此，倘一國對於執行國際法規上有任何滯礙難行之處，均應於國際會議上提出
    討論或聲明保留，明白表示其國家之國際立場，並取得其他簽約國之同意與諒解
    ，始得於其內國法規適用時，進行與國際條約相違之保留行為。然就我國「入會
    議定書」及「工作小組報告」內容以觀，均明確表示「中華台北代表表示於入會
    時，將全面執行TRIPs 協定規定，不要求任何過渡期間」、「中華台北於入會時
    ，將目前所有基於雙邊協定之互惠優惠，擴大及於所有 WTO會員，並取消任何互
    惠規定」，顯見我國於加入 WTO時「有機會」就優先權日另作如專利法第二十四
    條第五款類似之保留條款而未為，則應依法行政之行政機關斷無違背立法者本意
    而擅自增加限制之權限。
(3)、針對被告於其他會員國詢問我國「針對TRIPs 協定第七十．二條專利優先權是否
    回溯保護」一事時，其於國際會議上乃明確表示「原則上採取自今（九十一）年
    元月一日我成為 WTO會員之日始回溯承認其他會員之專利優先權，對於今年以前
    之申請案優先權，我國將不予承認」。依被告前揭會議發言之前後文體系解釋，
    應可認為被告乃指於九十一年一月一日「後」向我國「提出申請」之專利優先權
    可回溯承認，至於在九十一年一月一日「前」向我國「提出申請」之專利優先權
    則無法回溯承認。
(4)、末按立法者為求因應我國加入WTO，曾於八十六年及九十年配合WTO之TRIPs 協定
    修正我國專利法，而歷次修正均未提及優先權日應予限制之部分。於九十二年二
    月六日修正公布新專利法，乃專為加入 WTO後進一步修訂專利法規，此次修訂更
    明確代表立法者對於所有TRIPs 協定對應到我國法規適用上之立場，如立法者有
    任何保留之意思，即再次「有機會」於是次修正中明示。然該法第二十七條規定
    ：「申請人就相同發明在世界貿易組織會員或與中華民國相互承認優先權之外國
    第一次依法申請專利，並於第一次申請專利之日起十二個月內，向中華民國申請
    專利者，得主張優先權。」並未如先前引進專利優先權制度或簽訂優先權雙邊協
    定時另予規定「優先權日不得早於簽約日或特定日期」，更可作為立法者無意限
    制優先權日之始期而完全係以TRIPs 規定作為規範依據之證明。是以，被告表示
    「嗣我國於九十一年一月一日成為 WTO會員國後，亦秉持上開不溯及既往原則處
    理並公布解釋令，於法應無相違」云云，乃無視於立法者不願限制國際優先權始
    日之立法本意，而就此與人民權利義務關係有重大影響之事項，以行政命令為之
    ，明顯違反法律保留原則。
(5)、職是之故，倘法院亦認同此為立法政策之問題，則立法者在數次保留機會中，均
    放棄對專利優先權日作任何限制，顯見立法者並無限制專利優先權之立法本意，
    被告實無權以一行政機關地位，枉顧立法者本意，另決定適用不予溯及之政策，
    而擅自以法律所無之規定，限制人民權利，此等舉動違反法律保留原則。
、優先權採溯及適用，乃 TRIPs協定及相關會員國所採行之普遍原則及義務，我國
    實不應有背於國際潮流之解釋：
    TRIPs協定第七十．八條第（b）款規定：「於本協定適用日起，使該等申請案適
    用本協定之專利要件審查基準，且使該審查基準視同於申請案之申請日或優先權
    日即已存在。（原文為： "apply to these applications, as of the date of
    application of this Agreement, the criteria for patentability as laid
    down in this Agreement as if those criteria were being applied on the
    date of filing in that Member or, where priority is available and cla-
    imed, the priority date of the application;"）」意即，於適用TRIPs 協定
    之日起，所有審查專利是否存在之專利審查要件（如新穎性、進步性及實用性）
    應以專利申請日或優先權日為審查基準，換言之，依優先權制度乃在於保障第一
    次專利申請之緣由及TRIPs 協定第七十條規定體系解釋以觀，其即明示承認優先
    權日得以早於協定適用日，蓋於協定適用日當時，已存在之優先權必早於協定適
    用日，倘TRIPs 協定針對優先權部分係屬各當事國自由決定，豈可能於第七十．
    八條特別規定自協定適用日起，專利審查基準視同於優先權日即已存在！因此，
    就優先權而言，以TRIPs 協定第七十．二條及第七十．八條體系解釋，優先權日
    得早於協定適用日。
、至於其他亦採優先權日得溯及協定適用日見解之國家，除原告前已提及之英國外
    ，尚有美國、德國、歐盟、日本、澳洲、保加利亞、加拿大、捷克、奧地利、比
    利時、丹麥、芬蘭、法國、希臘、愛爾蘭、義大利、盧森堡、挪威、葡萄牙、西
    班牙、瑞典、英國及香港等國家，前開國家於 WTO國際會議上均指出，只要是
    WTO之會員國均得於其國內主張優先權，並未排除優先權日早於TRIPs協定生效前
    之申請案。此外，原告復提出美國於西元二○○三年十一月二日加入馬德里協定
    （The Protocol Relating to the Madrid Agreement Concerning the Intern-
    ational Registration of Marks；又稱「Madrid Protocol」註：此協定乃主要
    規範國際標章之註冊，且係於西元一九九六年為增補馬德里合約而發展出來）後
    美國官方答客問，其內容明確表示即使發生在美國加入馬德里協定前之第一次外
    國商標申請日亦得作為優先權日（其原文為"A claim of priority in an inte-
    rnational application may be based on a U.S. application in accordance
    with Article 4 of the Paris Convention even if the filing date of the
    basic application precedes the implementation date of the Madrid Prot-
    ocol in the United States."）， 以資佐證。再者，被告指出「該年度智慧財
    產權理事會審理已開發國家的智慧財產權法規時， WTO會員亦曾就此節對許多已
    開發國家提出查詢，被查詢的國家的答覆，多亦確認協定生效前十二個月（或商
    標六個月）內在他國已申請者，均得主張優先權的保護。」亦明確可知優先權之
    回溯適用乃國際潮流，多數WTO會員國均在互惠原則下以TRIPs規定給予其他會員
    國國際優先權之保護。準此，倘我國在立法者默示同意無保留且立即的適用TRI-
    Ps協定情況下，卻又由行政機關恣意限制，除違反法令規定、國際條約之義務外
    ，尚與世界潮流相違，更與我國追求與世界同步之立法腳步背道而馳！
、縱然被告補充答辯書指出「以日本而言，其僅承認我國加盟 WTO以後在我國申請
    之商標案件，始可於日本主張優先權，是該國就商標優先權受理原則即採『不溯
    及既往』原則。」惟查，被告所提之附件四僅係口頭詢問之結果，日本是否真採
    取不回溯態度、是否以法律規定採回溯態度或是另有其他限制、是否因台灣採取
    不回溯而使日本對台灣亦採不回溯態度，被告均未能提及，則除非其進一步證明
    ，否則法院實不宜以其他國家之片段結論作為我國法下事實判斷及法律適用之參
    考！更何況，依照 WTO官方文件清楚顯示，日本對於專利優先權是否得回溯之問
    題，並未採取否認之態度，被告所提之附件四顯與日本官方在 WTO所表示之意見
    不相符合，其說辭之正確性顯有疑義。再者，我國於加入 WTO時即已公開向所有
    WTO會員國表示我國並未要求任何保留，立即遵守所有WTO相關協定，是以，此種
    承諾對國家有利或有害，乃屬外交評估考量之範圍，絕非行政機關之裁量職責，
    更非本件應予關注之重點！是以，既然於入會相關文件中已明確表示我國立即適
    用TRIPs 協定之立場，且立法者亦未曾於歷次修法過程中就優先權始日為任何限
    制，被告片面摘錄他國不予溯及之結論，未曾考量我國國際承諾及立法者本意，
    執意限制在我國不應保留之優先權始日，乃屬被告就其違法命令所為卸責之詞。
、至於針對被告基於法律不溯及既往原則而主張優先權日不得早於九十一年一月一
    日之爭點，原告乃再次重申本件並不涉及法律溯及既往相關議題，被告關於溯及
    既往之答辯，乃模糊焦點，顯不足採。
(1)、「在判斷是否存有法律溯及既往的問題時，首先應觀察法律的生效時點，判別其
    究係『向前』生效，還是『向後』生效。．．．法律若是『向後』生效，則是舊
    的法律規範為新法所『接續』，縱使新法對於已發生的事實及法律地位有所影響
    ，其仍是『向將來地』發生規範效力，而非溯及地規範過去的事實。」「法律未
    溯及生效（亦即自公布日向後生效），但對於過去已發生事實或法律關係有所影
    響者，則非屬法律溯及既往的問題，而只是一種『法律事實的回溯連結』，也就
    是新法將法律效果的發生，連結到公布之前的既存事實。」此有行政法學者見解
    可稽。準此，只要法律是向後的發生效力，僅係使過去已發生的事實或法律關係
    產生不同影響時，即與法律是否溯及既往議題無涉，僅是所謂法律事實的回溯連
    結，此前提要件，尤先辯明。
(2)、司法院釋字第三二○號解釋文及解釋理由書對於類似案件曾做出解釋：「戰士授
    田憑據處理條例，係為收回已依反共抗俄戰士授田條例領取之戰士授田憑據，分
    別情形給予不同基數之補償金而制定。該授田條例雖於四十年十月十八日生效，
    但依其第五條、第十一條第二項規定之意旨，關於作戰受傷致成殘廢，並不以該
    日以後發生者為限。戰士授田憑據處理條例施行細則第三條第一項謂殘廢以四十
    年十月十八日以後發生者，始發給殘廢標準之補償金，致在該日以前作戰受傷致
    成殘廢，而已領有授田憑據之人員，失其依該條例所定殘廢標準領取補償金之機
    會，與法律規定不符，有違憲法保障人民權利之意旨，應不予適用。」「．．．
    依該授田條例第五條、第十一條第二項規定之意旨，並不限於以該日以後發生之
    狀況為準。而戰士授田憑據處理條例本係就以前已領有授田憑據之既存事實或依
    其第十條視同已發給授田憑據擬制之既存事實，賦予依一定程序發給補償金之效
    果，別無所謂溯及既往之問題。」準此，優先權制度之本質即係在於保障先發明
    人之權利，係就「以前」在國外之申請作為本國認定專利之考量，因此，在適用
    上本即會以國內申請日為基準往前計算所謂的優先權日，是以，援引大法官解釋
    之意旨，系爭案專利優先權之申請，於優先權制度本質即在處理「過去」曾於國
    外為第一次專利申請案件在我國保護之原則下，在原告符合專利法第二十四條規
    定之情況，本應賦予原告取得專利優先權之效果，並無所謂溯及既往之問題存在
    。
(3)、查原告於本件專利優先權之申請時點為九十一年八月二十一日，係在我國九十一
    年一月一日加入WTO而「無條件、無保留」適用所有WTO協定（包含TRIPs協定）
    之後，是以原告乃於「協定生效後」以申請當時之狀況完全符合專利法第二十四
    條優先權要件之規定，進而主張專利優先權，純粹是合理地在現行法的保障下要
    求權利，雖優先權日早於TRIPs協定在我國之生效日，依前一、二點所述，亦與
    法律溯及既往議題毫不相干。我國專利法第二十四條就優先權申請之要件為「在
    與中華民國相互承認優先權之外國第一次依法申請專利，並於第一次申請專利之
    次日起第十二個月內向中華民國申請專利者」，在本案之適用上，加入WTO而適
    用TRIPs協定後，所有WTO會員國均符合此項「相互承認優先權之外國」之要件，
    且使原本即已存在之優先權始日發生得以計算是否符合「第一次申請專利之次日
    起十二個月」之要件之法律效果，屬於前述所謂法律事實之回溯連結，並非溯及
    既往相關議題。
(4)、被告一再主張，其否准原告專利優先權之主要原因，乃係依照法律不溯及既往原
    則優先權日不得早於多邊協定之簽訂日。然依前述所謂溯及既往之學說見解，溯
    及既往係在法律向前發生效力之情況下，始有成立之可能，然若法律單純向後生
    效，僅係將法律效果的發生連結到法律公布之前之既存事實，即非屬法律溯及既
    往之問題，而僅是法律事實的回溯連結，被告主張顯與行政法論理相違，而不足
    採。
、退萬步言，縱然法院可能認為本件涉及溯及既往之議題，本件亦符合實務及學說
    認定有溯及既往保護之必要：所謂「真正溯及既往」與「不真正溯及既往」乃屬
    二種截然不同之狀態，實有加以區分之必要：
(1)、「法律的溯及既往區分為『真正的溯及』及『不真正的溯及』，前者係指法律對
    於過去存在『已終結的事實』，嗣後予已變更或規範，後者則是指法律對發生於
    過去，但尚未終結而繼續存在的事實或法律關係，予以規範或影響。」「關於上
    述觀念之區分，首應指出者，乃『不真正溯及』措辭的使用，實寓有『非屬法律
    溯及既往』的意旨，意即，其所涉及的問題『其實不是』法律溯及既往的問題．
    ．．。換言之，上述概念的區分，並非將『法律溯及既往』分成二種類型，而是
    嘗試將『疑似』溯及既往與『真正』溯及既往，相互區隔與界分」，「真正的溯
    及既往情形，基於法治國家法安定性與人民對既存法律秩序之信賴保護，應不許
    為不利於人民之溯及適用」，是以在真正溯及既往情形，「通說認為原則上侵益
    性、負擔性法令是禁止溯及既往的。．．．至於新的法令若屬於授益性者，由於
    溯及適用結果對人民有利，故應可發生溯及效力。」「．．．不真正溯及既往所
    發生者為『立即效力』，只是使已經發生而尚未終結之要件事實，產生適用新法
    之效果，有影響者為事實發生至法令變動間這段要件事實，其實與法令溯及既往
    適用，並無太大關聯。．．．所以對已發生而尚未終結之事實，加以適用新法，
    並無不當。」
(2)、查法律不溯既往原則，乃基於法安定性及信賴保護原則所生，用以拘束法律適用
    及立法行為之法治國家基本原則，其意義在於對已經終結的事實，原則上不得嗣
    後制定或適用新法，以改變其原有之法律評價或法律效果。至於繼續的事實關係
    或法律關係進行之中，終結之前，依原有法律所作法律評價或所定法律效果尚未
    發生，而相關法律修改時，則各該繼續的事實或法律關係一旦終結，原則上即應
    適用修正生效的新法，除法律有明文規定者外，不得適用已失效的舊法，此種情
    形，並非對於過去已經終結的事實，適用終結後始生效之新法（真正溯及），而
    是在繼續的事實或法律關係進行中，以將來法律效果之規定，連結部分屬於過去
    的構成要件事實（不真正溯及），既非法律溯及適用，於法治國家法安定性及信
    賴保護之要求，原則上並無牴觸。是以，對於溯及既往相關議題原則上應詳加區
    分為二類，且亦非均得出不得溯及之結論。反之，「對於人民有利之法令變更」
    或「『其實不是』溯及既往之『不真正溯及既往』」均非不溯及既往原則所規範
    之對象。此與司法院釋字第一四二號解釋認為有利於人民之新法，可以適用於新
    法通過前之情況相互呼應。
(3)、準此，縱法院認定本件優先權申請案因優先權日發生於加入 WTO前，致生法規溯
    及既往之爭議，然依專利法第二十四條專利優先權之要件之一為「自第一次申請
    專利之次日起十二個月內，向中華民國申請專利者」，可知自系爭案第一次申請
    專利之次日（九十年八月二十二日）起，需自九十一年八月二十一四日止，專利
    法第二十四條所給予之優先權申請時間始生終結之情形。因此，在系爭案提出申
    請之九十一年八月二十一日時，系爭案之優先權日亦可認為屬於「發生於過去，
    但尚未終結而繼續存在之事實」是一種「不真正溯及既往」，應予優先適用新法
    。更有甚者，即使在所謂「真正不溯及既往」之情形下，只要是對人民有利之授
    益性法規修正，亦應有溯及既往之適用，舉重以明輕，在屬於「不真正溯及既往
    」且授與人民優先權之法令變更情況下，亦絕無被告所稱法律絕對不溯及既往之
    適用。
(4)、是以，被告於補充答辯書「為配合修正前專利法第二十四條規定國際優先權制度
    之施行，依『不溯及既往原則』明訂於修正前專利法第一百三十六條，以資明確
    。揆諸上揭法規立法原則，我國優先權日之主張，其優先權日不得早於與我國所
    簽雙邊協定簽署之日或公告生效之日，以符合前揭『不溯及既往』之立法原則。
    」云云，顯係對所謂以保障人民權利為目的「法律不溯及既往原則」產生重大誤
    解，而作了不利於人民之限制，係為錯誤比附援引，顯不足採。
、我國法規對於相關法規適用之過渡期間，已於中央法規標準法有明確規範，被告
    並無恣意不予適用之餘地：
(1)、依據我國「入會小組報告」第十四點及「入會小組報告相關承諾答客問」，我國
    於會員大會中公開答覆「國際條約經批准並公布生效後，其效力與國內法相同」
    、憲法第一百四十一條規定尊重條約之外交精神及司法院釋字第三二九號解釋，
    只要經立法院讀會審議通過並經總統公布之條約，即為憲法第五十八條之條約案
    ，應具有法律上效力，構成行政法之法源，位階及效力與法律無異，且若發生法
    律與條約牴觸之情況，宜優先適用條約，此亦有實務見解可證。是以，在內國法
    施行上，經立法院審議及總統公布之條約，即具有與法律同等之效力。
(2)、中央法規標準法對於案件在新舊法前後適用問題，乃明文規定解決方式，被告應
    有依法遵行之義務。按「法規對某一事項規定適用或準用其他法規之規定者，其
    他法規修正後，適用或準用修正後之法規」，中央法規標準法第十七條定有明文
    。是以，因專利法第二十四條專利優先權成立要件之一「需在與中華民國相互承
    認優先權之外國第一次依法申請專利」，是否為符合「與中華民國相互承認優先
    權之外國」應視是否有相關雙邊協定存在及協定內容是否有所限制而定，而依前
    述經立法院通過經總統公布之條約效力等同於法律，條約有所變動，變動後之適
    用問題，即應同受中央法規標準法第十七條規定之規範，以修正後之法規為準據
    。
(3)、本件專利優先權案，原告乃荷蘭廠商，是以被告主張應適用九十年十二月十七日
    中荷協定，且因該協定說明中載明「優先權日不得早於西元二○○一年（九十年
    ）十二月十七日」而認定原告九十年八月二十一日之優先權日，早於九十年十二
    月十七日而否准原告之申請。惟查，原告提出本件專利優先權申請案之時點為九
    十一年八月二十一日，乃我國加入WTO之後始提出，而因荷蘭同為WTO之會員國，
    同受在後之TRIPs規定之適用，則雙方間判斷專利優先權之協定，即應從「駐荷
    蘭台北代表處與荷蘭貿易暨投資辦事處相互承認專利優先權協定」轉為「TRIPs
    協定」，此於被告屢次於答辯書狀中主張系爭案優先權日不得早於加入WTO 之時
    點西元二○○二年一月一日，而非簽訂「駐荷蘭台北代表處與荷蘭貿易暨投資辦
    事處相互承認專利優先權協定」之時點西元二○○一年十二月十七日，即足證被
    告亦自認本件爭訟應適用TRIPs協定，而非「駐荷蘭台北代表處與荷蘭貿易暨投
    資辦事處相互承認專利優先權協定」。既然TRIPs協定未如「駐荷蘭台北代表處
    與荷蘭貿易暨投資辦事處相互承認專利優先權協定」般就專利優先權始日另作不
    得早於簽約日之限制，顯係所適用之協定已有明確排除優先權始日限制之意旨，
    既然立法者對於此更動並未表示任何意見，則被告更無另作限制之權限。
(4)、中央法規標準法第十八條規定：「各機關受理人民聲請許可案件適用法規時，除
    依其性質應適用行為時之法規外，如在處理程序終結前，據以准許之法規有變更
    ，適用新法規。但就法規有利於當事人而新法規未廢除或禁止所聲請之事項者，
    適用舊法規。」換言之，中央法規標準法針對人民申請許可案件之相關法規，採
    取所謂「從新從優原則」，只要是在程序未終結前，法規發生任何變動，而新法
    規未有不利於當事人之規定，原則上均應適用新法。「是以，各機關受理人民聲
    請許可案件適用法規時，原則上應適用新法規。」此亦有法務部八十五年三月十
    三日法律決字第○六二六三號函可稽，並無被告所言法律均不溯及既往之情況
    。是以，各機關在受理人民聲請許可案件間，法律發生變更時，都應優先適用新
    法規，則依舉重以明輕原則，本件專利優先權申請案申請時法規早已發生變動，
    被告自應依中央法規標準法之規定，適用新法規准予原告專利優先權之申請，斷
    無任意以舊法否決原告申請之理由。
、本件屬於WTO之TRIPs協定第七十．二項規定效力所及，與第七十．一條規定無涉
    ：
(1)、WTO 就其相關協定之適用問題，亦出版官方之法規逐條釋義之解釋，本件究應適
    用TRIPs 協定第七十．一或七十．二條規定，應以其官方解釋為準，不得以個別
    官員之個人意見為依歸。
(2)、該解釋文中首先說明「第七十．一條及第七十．二條係處理二不同且分離之主題
    ，前者係處理過去之『行為』，後者係處理尚存在於TRIPs 協定適用之日之『標
    的』」「我們認為第七十．一條所用之『行為』一般通常係指『事情已完成』(
    things done）、『行為』（deeds）、『行動』（actions）或『運作』（oper-
    ations）。當『行為』屬於智慧財產權領域時，第七十．一條之『行為』二字，
    可能因此包括『公權力行為』（acts of public authorities）（即政府及其所
    屬管理行政機關之行為），也包括私人或第三人之行為。舉例而言，『公權力行
    為』在專利領域可包括專利申請之審查、授予專利或不予專利、撤銷專利或專利
    失權、強制授權、海關對侵害智慧財產權物品之查扣、及其他類似之行為。私人
    或第三人之『行為』舉例而言，可包括提出專利申請、侵害或未獲授權使用專利
    、不公平競爭或濫用專利權」。是以，「綜上而論，TRIPS 協定第七十．一條不
    能被解釋成將現仍尚存之權利排除於TRIPs 協定之外，例如專利權，即使此類權
    利之發生是經由發生於一會員適用TRIPs協定之日以前之行為亦同。」
(3)、「第七十．二條中所指之『標的』在專利案中為『發明』。一般對於『標的』之
    解釋，係指一『被處理之主題或一爭論、解說或藝術著作中呈現之主題』（a t-
    opic dealt with or the subject represented in a debate, exposition, or
    work of art)。．．．第七十條之標題亦使用『現存標的之保護』等字。因此我
    們可知，『標的』在第七十．二條之目的下，是指在TRIPs 協定下『被會員國保
    護』或『符合本協定保護要件』者。所以，．．．諸如此類的專利保護皆是第七
    十．二條所指之標的」「TRIPs 協定第二十七、二十八、三十一及三十四條關於
    專利亦規定『標的』等字，亦提供一條體系解釋之途徑。第二十七條標題『可獲
    專利之標的』規定，『任何發明．．．應給予專利。』此條文指出一發明有資格
    取得專利必需符合之要件，亦指出數種符合若干要件之發明將不予專利。在另一
    方面，第二十八、三十一及三十四條中『標的』一詞係關於依第二十七條要件授
    予之專利，亦即，這些條文係與受專利授權保護之發明相關，而與第二十七條所
    指之『可獲專利』之發明不同。這些條文可確認『發明』於專利案中係相關的『
    標的』」。是以，在專利領域下，只要是「發明」，無論是否係發明於我國加入
    WTO之前或之後，只要發明人意欲申請專利權，均應以TRIPs協定作為其是否取得
    專利權之判斷依據！是以，所有「發明」在適用TRIPs 協定時是「已在會員國存
    在且已取得專利權」或「現在或將來受本協定專利保護」二者之一者，均可受
    TRIPs協定第七十．二條之保障，則依舉重以明輕法則，保障發明之工具，如專
    利權、優先權等當然包括在內。
、先前對於美國與加拿大之間專利期間之爭議一案中，依 WTO上訴機構之解釋，即
    便在TRIPs協定適用前提出申請且授與之專利，均應依TRIPs協定第七十．二條而
    有較長的專利期間之適用，則何以本件在 TRIPs協定適用後始提出之申請反不得
    適用TRIPs規定！被告抗辯本件應屬於TRIPs協定第七十．一條之範圍，顯是臆測
    之詞，與WTO上訴機關解釋相違，實不足採。
、綜上所述，其實可以明確瞭解TRIPs 協定第七十．一條及第七十．二條規定，可
    與我國「真正溯及既往」及「不真正溯及既往」之議題相呼應。蓋第七十．一條
    係指在協定生效前「已發生已完成之行為」不受協定之限制，相當於「真正溯及
    既往」發生在法律變動前且已終結之事實，不受法律保障；而第七十．二條係指
    「現已存在尚未終結」或「將來符合保護」之「標的」應受該協定之保障，即相
    當於「不真正溯及既往」所謂發生在法律變動前之要件事實，但現仍存續尚未終
    結之情況，或指針對應受保護之標的在法規變動後所為之任何行為。本件專利優
    先權申請時，該發明仍尚存在，且其優先權次日起算十二個月尚未終結，係屬仍
    然存續之狀態，自然應受 TRIPs協定第七十．二條之保障，而與第七十．一條規
    定無涉。而 TRIPs協定第七十．二條既然明文規定所謂「不真正溯及」之情形下
    ，仍應適用TRIPs協定，法院自有適用TRIPs協定第七十．二條准予原告優先權之
    義務。
、退千萬步言，縱然被告主張因我國於九十一年一月一日起始加入 WTO，是以不願
    接受早於九十一年一月一日之優先權主張；然而，既然我國遵守TRIPs 協定義務
    係從九十一年一月一日起即刻適用，則原告之優先權主張期間於九十一年一月一
    日又尚未屆滿，依據專利優先權制度減少國際專利權因地域不同而申請不便之目
    的及保障全球專利發明之意旨，被告至少應同意以九十一年一月一日（我國加入
    WTO 之日）為系爭案之優先權日，並以九十一年一月一日作為專利權審查之基準
    日，以給予原告專利發明最低限度之保障，俾符合專利法及TRIPs 協定對於專利
    優先權之保障意旨。
、被告關於優先權始日違反法律保留原則，增加法律所無之限制，屬於違法行為，
    法院撤銷該違法處分及訴願決定乃理所當然，並不會產生任何不利影響。
(1)、行政法成文法源中乃具有位階關係，憲法最高，法律及條約次之，命令又次之，
    上位規範決定下位規範產生之條件，下位規範則為執行上位規範之具體化規定。
    而所謂規範審查，係指法院或其他機關對於作為成文法源之各種規範，審查是否
    與上位規範相符合之制度。法律是否違反憲法，有專責之憲法法庭掌管，至於命
    令是否違反法律或條約，則屬於各級法院認事用法上之職權審查。是以，「各機
    關依其執掌就有關法規為釋示之行政命令，法規於審判案件時，故可予以引用，
    但仍得依據法律，表示適當之不同見解，並不受其拘束。．．．行政機關所發司
    法行政上之命令，如涉及審判上之法律見解，僅供法官參考，法官於審判案件時
    ，亦不受其拘束。」司法院釋字第二一六號著有明文。
(2)、至於是否有可能因本件撤銷原處分及訴願決定而發生任何重大影響，利益衡量之
    結果，原告以為不論從撤銷違法處分之公益立場考量或保留違法處分之信賴保護
    原則考量，均應以撤銷被告之原處分及訴願決定為妥，理由詳悉如后：
、就公益而言：
I、我國「入會工作小組報告相關承諾答客問」中，曾有提問「入會即實施TRIPs 協
    定，不請求過渡期間，是否影響我國權益？」則答「依據 TRIPs第六十五條規定
    ，列為開發中國家之WTO會員，對於實施TRIPs協定，得享五年過渡期間，此期間
    將於西元一九九九年底屆滿，所有 WTO開發中會員皆需於西元二○○○年開始執
    行TRIPs協定。另我國與智慧財產權相關之法律，為配合加入WTO，經過多年來之
    修正，除少數保留於加入WTO實施之條款外，現行條文已符合TRIPs要求，因此在
    加入後立刻執行TRIPs 協定，對我國不至於造成任何更不利益之情況。」在國家
    審慎評估下，於加入WTO之際起即完全實施TRIPs協定，並不會有任何更不利益之
    情況。是以，法院依法撤銷原處分及訴願決定，僅係使所有事實狀況適用到立法
    者原先評估不會有任何不利益之情況。
II．被告以是項違法優先權始日之限制，已否准諸多國際優先權申請案，對於許多信
    賴我國國際承諾之 WTO會員國而言，倘違法之行政處分經獨立審判之司法機關審
    查後，仍無法取得當初我國加入 WTO時所作之無條件無保留之國際承諾之效果，
    則對我國外交誠信而言，實屬一大打擊；對於我國招攬外資時不斷強調的健全法
    制投資環境，則係為一大諷刺；此種背於國際潮流之決定，對於我國在國際上談
    判地位，亦產生重大之不良之影響。是以就我國國際立場而言，實有儘速糾正被
    告違法限制之必要。
III、原則上，被告對於符合優先權申請要件之專利申請案，並不會特別為專利優先權
    之核准，僅係在專利權審查完畢之核准公告中提及優先權日，實務運作上無任何
    「准許」優先權之處分存在，是以，法院撤銷原處分及訴願決定，並不會使任何
    「已核准之優先權」處分發生可能被撤銷之後果；又，專利審查曠日費時，耗時
    至少一年以上，原告於九十一年八月二十一日所提出之本件專利申請，至今尚未
    完成審查手續，顯見在我國加入WTO前後主張優先權日之專利申請案均未能完成
    審查取得專利權。因此，倘相關專利申請案均未完成審查，則法院撤銷此違法處
    分及訴願決定當不致對任何已取得法律保護之相關發明專利產生不利影響。是以
    ，法院儘速依法撤銷被告違法處分及訴願決定，不會對任何現存專利權利產生不
    可預期之損害，反而因釐清被告違法命令應不予適用之爭點而有助於後來申請案
    件權益保障，以公益考量觀之，實屬有利。
Ⅳ、被告答辯書主張「按我國於九十一年一月一日始加入WTO，對於加入WTO之後向我
    國提出之申請案，倘可享有溯及主張優先權日早於九十一年一月一日者，則將造
    成九十一年一月一日以後之申請案，雖較外國申請案在我國申請日早，惟因較其
    最早之優先權基礎案申請日晚，致處於未能預知之風險。」云云。惟查，後申請
    案主張之優先權可能使前申請案喪失新穎性之風險，此不確定性乃優先權制度無
    可避免之本質，亦屬優先權保護制度之意義所在，被告以此理由否准原告之專利
    優先權申請，顯係倒果為因，對於優先權本質認識不清而作錯誤推論，實不足採
    。再者，專利法之所以保障「發明」，乃在於保障人類之精神創作進而促進產業
    發展，因此，實際發明人才是最需要被保障之人；是以，倘任意限制國外專利優
    先權之行使，即與我國專利法保障「實際發明人」之立法意旨相違背，殊不足取
    。復查，倘其專利之存在，的確有可被異議之理由（如於因他人主張優先權而導
    致專利審查判斷時點不具新穎性），而被舉發再行審理，此時乃被告更正先前錯
    誤判斷之大好時機，即使有鉅大影響，亦應是對於事實判斷及法令解釋釐清之正
    面影響，而無應予避免之必要；倘依被告主張因可能對於審理中之專利案件有所
    影響，即不得更正原先違法之處分及訴願決定，則舉發制度之存在即喪失意義！
    更何況，倘承認加入 WTO前之外國優先權申請案會發生如被告所稱之重大不利影
    響，何以世界先進國家均傾向採用可溯及承認之態度！顯見被告所稱因未能預知
    之風險，而無法受理本件專利優先權申請，顯屬卸責之詞，不足採信。
、就信賴保護原則而言：
I、被告乃我國專利權審查之專責機構，所有專利案件審查均由被告負責，而其至遲
    於九十一年三月二十八日（原告相同爭點之案件）原告向經濟部提起訴願後，即
    應知悉其對專利優先權始日之限制並非廣為各專利權申請人所接受，甚至已被專
    利權申請人主張為違法無效，是以，自斯時起被告即應有該專利優先權始日之論
    點可能不被法院接受之認知，因此，縱然法院撤銷本件被告之違法處分及訴願決
    定，對於被告於專利案件審查並不致發生突襲影響，反而應有利於此後「專利優
    先權始日限制乃屬違法」觀點之釐清。
II、是否有其他人主張優先權，因屬非公開訊息，係發明人無法知悉之事項，因此，
    對於所有專利申請人而言，其他優先權之存在是不確定、不可預見且無法避免的
    風險，是以並無任何因該違法處分而需保障之信賴利益存在。
III、專利，其所保障者乃創作之精神，惟因其多採屬地主義，使得全世界之發明人應
    於各國家通過內國之專利審查始取得該國之專利權；惟因現今交通便利，資訊流
    通快速乃無可想像，有可能造成某一地專利被第三人盜用而於其他地方申請專利
    並坐享專利利益之保護；而原告或其他申請專利優先權者，其所欲保障者無外乎
    原始發明上之優勢，倘發生被告違法處分無法撤銷之情事，對於原告或其他類似
    案件之優先權申請人而言，將有可能因信賴優先權之存在而公開其專利秘密，爾
    後卻發生無優先權導致該專利屬已公開而不得申請專利之情況，或發生花費大量
    研發成本卻被其他競爭對手捷足先登而坐享其成之窘境；且因該發明在市場上應
    用廣泛，是否取得其專利，對於市場上應用該發明之所有物品而言，均有是否侵
    害專利之重大之影響；斯時，原告或其他申請人所受之損害絕非金錢可以衡量，
    而可能是整個研發成果之喪失或整個公司基礎之動搖，法院審查判斷時不可不慎
    。
、是以，無論以公益或是信賴保護原則考量，被告之違法處分及訴願決定並無不得
    撤銷之疑慮，更有甚者，於利益衡量下，我國之國際誠信、社會對專利保障之公
    益及原告的知識研究成果顯然具有較高之保障價值。法院於審酌撤銷原處分及訴
    願決定所帶來之影響時，應明顯可見違法的行政命令繼續存在所造成之不利影響
    ，絕對遠大於逕予廢棄被告違反立法者本意之解釋令。
、德國人民以德國專利為基礎案之優先權不應被剝奪：
    本件訴訟與原告其他類以爭點案件有二大不同之處，一是本件專利申請人並非單
    獨一人，而係一荷蘭人及一德國人組成，二為本件專利優先權並非以歐洲專利局
    之專利為基礎案，而係以德國專利主張優先權。依照我國與德國於一九九五年所
    簽訂之「中央標準局與德國互相公告發明專利優先權」協定，德國國民第一次在
    其本國所申請之發明，得於我國主張專利優先權，優先權日不得早於八十四年六
    月一日。是以，本件原告之一既為德國國民，其所主張九十一年七月十二日之德
    國專利優先權，依中德協定所給予之保護，應可主張在中華民國取得專利優先權
    ，被告不得片面以另一原告非德國人，即剝奪屬於德國國民之權利，否則豈非使
    該德國發明人因與其他國籍之人共同合作發明，即受到歧視而無法獲得保障，抹
    滅優先權制度保障發明人之美意，進而使跨國籍之發明無法行使優先權之保障！
    再者，本件專利優先權並非以歐洲專利局之專利為基礎案，並無他案「是否加入
    WTO即得承認歐洲專利局專利優先權」之爭論，被告否准原告專利優先權，係在
    法無規定之情形下，破壞中德協定，剝奪德國國民所應取得之專利優先權，實不
    足採。
、綜上所述，本件申請案非屬法律溯及既往之問題，而係被告對原告權利之違法剝
    奪；惟倘法院認為有可能涉及法律溯及既往議題時，本件亦屬不真正溯及既往之
    問題，而係應優先適用新法，被告創設出優先權之始期不應超過九十一年一月一
    日之見解，進而認為原告不符合優先權之要件而駁回原告申請之行政處分，顯然
    違反 WTO 之 TRIPs 協定、法律保留原則及中央法規標準法對於新舊法過渡期間
    適用之明文規定，而致使原告應獲得准許給予專利權之權利受到損害，故依法提
    起行政訴訟，爰請判決如原告訴之聲明。
二、被告主張：
１、按「申請人就相同發明在與中華民國相互承認優先權之外國第一次依法申請專利
    ，並於第一次申請專利之次日起十二個月內，向中華民國申請專利得享有優先權
    。」為專利法第二十四條第一項所規定，揆諸該項規定，得享有優先權之要件為
    ：外國承認本國國民據本國專利申請案在該外國主張優先權，我國亦承認前揭外
    國國民之優先權主張；受理該外國申請案之國家或地區與我國已相互承認優先權
    ，且其所主張之優先權日不得早於相互承認優先權之生效日，即依專利法第二十
    四條規定主張優先權者，其優先權日應自相互承認優先權之生效日起，始得依法
    享有優先權。又專利法第二十四條第五項規定，依該條主張之優先權日不得早於
    八十三年一月二十三日。查本項乃源於我國自八十三年一月二十三日導入國際優
    先權制度，為配合修正前專利法第二十四條國際優先權制度施行，依「不溯既往
    原則」明定於修正前專利法第一百三十六條，以資明確。揆諸上揭法條立法原則
    ，我國優先權日之主張，其優先權日不得早於與我國所簽雙邊協定簽署之日或公
    告生效之日，以符合前揭「不溯既往」之立法原則。是我國未加入世界貿易組織
    （ＷＴＯ）前，皆以平等互惠原則與外國簽署相互承認專利優先權協定，且我國
    與外國所簽署雙邊協定，原則上，均以其優先權日不得早於簽署之日或公告生效
    之日為準。準此，我國與法、英、美、德、荷蘭等國間之相互承認專利優先權協
    定，皆本於同一平等互惠原則簽訂。
２、原告主張我國自九十一年一月一日加入世界貿易組織 WTO 後，自應依TRIPS第七
    十條第二項「除本協定另有規定外，本協定對於會員國適用本修訂之日以前存在
    且已受會員保護或日後符合保護要件之標的，亦適用之」規定得回溯十二個月主
    張優先權云云。惟查上揭TRIPS第七十條第二項規定乃於既受保護之權利得追溯
    適用之情形。是為符合TRIPS前揭規定，對於我國加入WTO時，仍有效存續之發明
    及新式樣專利案，應依前揭TRIPS規定給予其專利權期限保護，爰於我國九十年
    十月二十六日修正施行之專利法增訂第一百三十四條第二項、第三項予以保護。
    故本案係於我國加入WTO後，得否「主張」優先權之問題，與TRIPS第七十條第二
    項就既有權利之保護問題無涉。
３、進而，我國於九十一年一月一日加入世界貿易組織 WTO，WTO 會員如未與我國簽
    署雙邊互惠協定，應可認為係廣義與我國訂有條約或協定相互承認專利優先權之
    國家，惟為維護前與我國訂有條約或協定相互承認專利優先權之國家，所採之國
    民待遇及最惠國待遇原則下，WTO 所屬國民主張優先權日，不得早於九十一年一
    月一日，即所主張優先權日晚於九十一年一月一日，始得依專利法第二十四條第
    一項之規定向我國主張優先權。復查主張優先權者，其專利要件之審查，以優先
    權日為準（專利法第二十四條第四項參照），因此，判斷申請案之新穎性、進步
    性或申請之先、後，有主張優先權者，係以優先權日為判斷依據。故主張優先權
    者，就相同之發明與申請在後之申請案相較，享有優先地位。按我國於九十一年
    一月一日始加入WTO，對於加入WTO之後向我國提出之申請案，倘可享有溯及主張
    優先權日早於九十一年一月一日者，則將造成九十一年一月一日以後之申請案，
    雖較外國申請案在我國申請日早，惟因較其最早之優先權基礎案申請日晚，致處
    於未能預知之風險。因此，經濟部於九十一年十一月二十七日經智字第○九一○
    二六一七五○○號令解釋：「WTO會員所屬國民向我國申請專利，如係依PCT （
    Patent Cooperation Treaty,專利合作條約）或EPC（European Patent
    Convention,歐洲專利公約）提出之國際申請案，並以WTO會員為指定國，於依其
    指定國之國內法規定，視為合格國內申請案者，得向我國主張優先權」「我國係
    於九十一年一月一日加入WTO，故WTO會員向我國主張之專利、商標優先權日不得
    早於九十一年一月一日。」，查本案原告於九十一年八月二十一日向我國申請專
    利，並主張九十一年八月二十一日之美國優先權，依前揭解釋令意旨，原告所主
    張之優先權日顯早於九十年十二月十七日之中荷互惠協定公告生效日及我國於九
    十一年一月一日加入WTO之日，自不得向我國主張優先權。故被告原處分本案不
    得享有優先權，當無違誤。
４、綜上所述，被告原處分並無違法，敬請駁回原告之訴。
    理　由
一、按「申請人就相同發明在與中華民國相互承認優先權之外國第一次依法申請專利
    ，並於第一次申請專利之次日起十二個月內，向中華民國申請專利者，得享有優
    先權。」為行為時專利法第二十四條第一項所明定。依該條規定，得享有優先權
    之要件為：外國承認本國國民據本國專利申請案在該外國主張優先權，我國亦承
    認前揭外國國民之優先權主張；受理該外國申請案之國家或地區與我國已相互承
    認優先權主張者；且其所主張之優先權日不得早於相互承認優先權之生效日。即
    得依專利法第二十四條規定主張優先權者，其優先權日應自相互承認優先權之生
    效日起，始得依法享有優先權。另世界貿易組織會員所屬國民向我國申請專利，
    如係依PCT（專利合作條約）或EPC（歐洲專利公約）提出之國際申請案，並以世
    界貿易組織會員為指定國，於依其指定國之國內法規，視為合格國內申請案者，
    得向我國主張優先權；又我國係於九十一年一月一日加入世界貿易組織，故世界
    貿易組織會員向我國主張之專利優先權日不得早於九十一年一月一日，復經經濟
    部九十一年十一月二十七日經智字第○九一○二六一七五○○號令解釋在案。
二、本件原告於九十一年八月二十一日以「利用多重同調最佳曝光和高傳輸衰減相移
    光罩的改良微影蝕刻圖案化方法」向被告申請發明專利，並於申請書中主張優先
    權，載明其基礎案之申請日為西元二○○一年八月二十一日、申請案號數為第六
    ○／三一三四八七號及受理該申請之國家（地區）為美國。案經被告編為第00
    000000號發明專利申請案審查，認中華民國與荷蘭所完成簽署之「駐荷蘭
    台北代表處與荷蘭貿易暨投資辦事處相互承認專利優先權協定」，係九十年十二
    月十七日正式生效，而本案主張之優先權基礎案申請日係九十年八月二十一日，
    依專利法第二十四條規定，本案不得享有優先權，乃以九十一年九月三日（九一
    ）智專一（二）一四○一六字第○九一一二一一○二六九號函，通知原告應補送
    該申請案欠缺之文件外，並為本案不得享有優先權之處分。原告不服，循序提起
    訴願及本件行政訴訟；兩造之主張，各如事實欄載；其爭點為：系爭案得否依行
    為時我國專利法第二十四條規定主張優先權？又系爭案能否以九十一年一月一日
    我國加人WTO之日為優先權日？
三、經查：
１、我國與荷蘭於我國加入世界貿易組織前為相互承認專利優先權國家，依被告於九
    十年十一月二十九日公告「駐荷蘭臺北代表處與荷蘭貿易暨投資辦事處相互承認
    專利優先權協定」時，於公告說明中載明「中、荷雙方基於互惠原則：中、荷雙
    方所代表領域之自然人及法人，自本協定生效日（西元二○○一年十二月十七日
    ）起，在其個別領域提出之發明專利、新型專利申請案，基於互惠原則，於向另
    一方提出該發明或新型專利案較晚申請時，得依據該較晚申請之法規主張優先權
    。向締約任一方申請發明專利時，得以在另一方先申請之新型專利主張優先權，
    反之亦同。但優先權日不得早於西元二○○一年十二月十七日。」因此，荷蘭之
    自然人或法人自西元二○○一年十二月十七日以後在其「本國」申請之發明專利
    、新型專利申請案，得依我國專利法規定主張優先權，但其優先權日不得早於西
    元二○○一年十二月十七日。原告於本件所主張優先權之基礎案，係原告向美國
    提出申請，並非向原告本國荷蘭海牙工業財產局提出申請者，或該國外對應申請
    案係向「其他與我國相互承認優先權之外國」所提出，且其主張之優先權日早於
    西元二○○一年十二月十七日，尚不得主張依前揭優先權之協定據以向我國主張
    優先權。
２、我國業於九十一年一月一日加入世界貿易組織，原告主張本件優先權申請案應依
    TRIPS 第七十條第二項「除本協定另有規定外，本協定對於會員國適用本修訂之
    日以前存在且已受會員保護或日後符合保護要件之標的，亦適用之」規定，予以
    受理部分。經查TRIPS第七十條第一項、第二項原文為：Article 70 Protection
    of  Existing  Subject  Matter  1. This Agreement does not give rise to
    obligations in respect of acts which occurred before the date of appl-
    ication of the Agreement for the Member in question. 2. Except as oth-
    erwise provided for in this Agreement,  this Agreement  gives  rise to
    obligations  in respect  of all subject matter existing at the date of
    application of this Agreement for the Member in question, and which is
    protected  in  that Member on the said date,  or  which meets or comes
    subsequently  to meet the criteria  for protection  under the terms of
    this Agreement.  In respect  of this paragraph and paragraphs 3 and 4,
    copyright  obligations with respect to existing works shall  be solely
    determined under Article 18 of the Berne Convention (1971), and oblig-
    ations with respect to the rights of producers of phonograms and perf-
    ormers in existing phonograms shall be determined solely under Article
    18 of the Berne Convention (1971) as made applicable under paragraph 6
    of Article 14 of this Agreement.（中譯：第七十條現存標的之保護：1.本協
    定對於會員適用本協定前之行為不具約束力。2.除本協定另有規定外，本協定對
    於會員適用本協定之日已存在且已受會員保護或日後符合保護要件之標的，亦適
    用之。本項及第三項、第四項關於現存著作之著作權保護應完全依據一九七一年
    伯恩公約第十八條規定決定之；關於錄音物製作人及表演人之權利應完全依本協
    定第十四條第六項規定適用一九七一年伯恩約第十八條規定決定之。）足見上述
    符合TRIPS第七十條第二項之規定保護要件之標的係指於會員國適用本協定之日
    以前存在且已受會員保護或日後符合保護要件者而言。原告所主張之優先權基礎
    案雖係於我國九十一年一月一日加入世界貿易組織之前，即已向歐洲專利局提出
    申請，但該基礎案並非向原告本國荷蘭海牙工業財產局提出申請，或係向其他與
    我國相互承認優先權之外國所提出，且其主張之優先權日早於二○○一年十二月
    十七日，尚不得主張依前九十年十一月二十九日公告「駐荷蘭臺北代表處與荷蘭
    貿易暨投資辦事處相互承認專利優先權協定」向我國主張優先權，已如前述。亦
    即該基礎案之優先權並非在我國適用TRIPS之日以前已受我國專利法保護而存在
    之權利標的，非屬「本協定對於會員國適用本修訂之日以前存在且已受會員保護
    之標的」，自無TRIPS第七十條第二項之適用。又我國於九十一年一月一日加入
    世界貿易組織，WTO會員如未與我國簽署雙邊互惠協定，雖可認為係廣義與我國
    訂有條約或協定相互承認專利優先權之國家，惟WTO所屬國民主張優先權日，不
    得早於九十一年一月一日，亦即其所主張優先權日晚於九十一年一月一日，始得
    依專利法第二十四條第一項之規定向我國主張優先權（理由詳後述）。而本件原
    告主張之優先權日為九十年八月二十一日，早於前述九十一年一月一日，該優先
    權亦非屬「日後符合保護要件之標的」，仍不能主張有TRIPS第七十條第二項之
    適用。原告將基礎案之「發明」介定為TRIPS第七十條第二項項之「標的」而加
    以論述，實與本案無關。
３、原告所引美國與加拿大於西元二○○○年向WTO調解委員會（Dispute Settle-
    ment Settlement Body）訴請評斷之前揭WT/DS170/AB/R案例，美國所主張西元
    一九八九年之前在加拿大提出申請而現仍有效之專利權，主張該等專利權期間應
    適用新專利法二十年之專利權期間，法律基礎為TRIPS第七十條第二項，固屬無
    誤。但該專利權於加拿大在西元一九九六年一月一日起適用TRIPS協定前，即已
    符合加拿大專利權保護要件給予專利，僅其專利權期間究應適用加拿大舊專利法
    之十七年期間抑或適用新專利法二十年期間存有爭議之問題。而本件系爭案於我
    國九十一年一月一日加入WTO之前，並未取得我國之專利權，亦未依與我國訂有
    條約或協定而取得相互承認專利優先權。因此上開WT/DS170/AB/R一案係就適用
    TRIPS協定前，雙方就既已承認之專利權爭執之專利期間之長短問題，與本件系
    爭案於我國適用TRIPS協定前，並未取得我國承認之權利者，兩者案情並不相同
    ，從而尚不能執該案例之見解，主張本件應比照援引而認有TRIPS第七十條第二
    項之適用。本件並無根據前述之WT/DS170/AB/R案中，WTO爭端解決機制上訴機構
    之裁決報告引用維也納條約法公約第二十八條之規定加以適用之問題。原告主張
    無論根據維也納條約法公約第二十八條、TRIPS協定第七十條第二項規定，被告
    有義務直接適用TRIPS協定賦予原告專利優先權之結論等等，尚非可採。
４、本件之基礎案係原告於我國九十一年一月一日加入世界貿易組織之前，向美國提
    出申請，而原告據以向我國提出優先權主張之申請前，我國業已加入世界貿易組
    織，並非於被告受理系爭案優先權處理程序終結前，據以准許之法規有變更之情
    形。原告主張依我國中央法規標準法第十八條等之規定，只要是在程序未終結前
    ，法規發生任何變動，而新法規未有不利於當事人之規定，原則上均應適用新法
    ，本件爭點係發生於我國加入WTO前之優先權日，於我國加入WTO之後，是否得依
    照WTO的TRIPS協定主張優先權上，應認知到本件優先權期間（十二個月）計算尚
    未終結且該發明申請仍然存續的狀態，即屬我國法所謂不真正溯及情形，依中央
    法規標準法第十八條規定，被告有義務直接適用TRIPS協定賦予原告專利優先權
    一節，亦屬無據。
５、再依經濟部於九十一年十一月二十七日經智字第○九一○二六一七五○○號令，
    對關於我國加入世界貿易組織 (WTO)後，專利、商標優先權有關事項，釋示：「
    WTO會員所屬國民向我國申請專利，如係依 PCT（Patent Cooperation Treaty，
    專利合作條約）或 EPC（European Patent Convention，歐洲專利公約）提出之
    國際申請案，並以 WTO會員為指定國，於依其指定國之國內法規定，視為合格國
    內申請案者，得向我國主張優先權」「我國係於九十一年一月一日加入 WTO，故
    WTO 會員向我國主張之專利、商標優先權日不得早於九十一年一月一日。」系爭
    案係原告於九十一年八月二十一日向我國提出申請，並聲明主張優先權，其先前
    基礎案受理申請之機構為美國，優先權申請日為西元二○○一年八月二十一日即
    九十年八月二十一日，早於九十一年一月一日，自無從依該公告向我國主張優先
    權。原告雖主張九十一年十一月二十七日經濟部經智字第○九一○二六一七五○
    ○號，於原告於提出專利申請案時（九十一年八月二十一日）該行政命令既未發
    布，自不能溯及既往適用，且與貿易有關之智慧財產權協定已具國內法之效力，
    該條約已經立法院讀會程序通過，並經總統公布，理論上其位階及效力應與法律
    無異，故被告之經濟部經智字第○九一○二六一七五○○號函第二點違反我國入
    會議定書、工作小組報告及與貿易有關之智慧財產權協定之多項規定，已相當於
    牴觸法律之命令云云。惟查，系爭案優先權之主張並無TRIPS第七十條第二項之
    適用，已如前述。因此，上開經濟部於九十一年十一月二十七日經智字第○九一
    ○二六一七五○○號令，對關於我國加入世界貿易組織 (WTO)後，專利、商標優
    先權有關事項之解釋，並無牴觸上位位階之法律規定，應先明。次查，依行為
    時專利法第二十四條第五項規定，依本條主張之優先權日，不得早於中華民國八
    十三年一月二十三日。查該項規定乃源自我國自八十三年一月二十三日導入國際
    優先權制度，為配合修正前專利法第二十四條國際優先權制度施行，依不溯既往
    原則明定於修正前專利法第一百三十六條，其規定依第二十四條主張之優先權日
    ，不得早於本法公布施行日，以資明確。有八十三年一月二十三日修正，同年一
    月二十五日生效專利法第一百三十六條及其增訂理由可資參佐。足見我國關於立
    法導入國際優先權制度，係採不溯既往原則。依上述優先權不溯既往之立法原則
    ，被告主張我國優先權日之主張，其優先權日不得早於與我國所簽雙邊協定簽署
    之日或公告生效之日，而我國於九十一年一月一日成為WTO會員後，亦應依上述
    不溯既往原則處理，亦即WTO會員向我國主張之專利、商標優先權日不得早於九
    十一年一月一日，於法並無違誤，上開經濟部九十一年十一月二十七日經智字第
    ○九一○二六一七五○○號令釋示，亦無違背法律之處。再參以被告經由我國駐
    蘇黎士台北貿易辦事處駐日內瓦分處洽詢WTO智慧財產權處參事Malthijs Geuze
    ，渠表示，WTO智慧財產權貿易協定並未針對此節有特別的規定，另世界智慧財
    產權組織所負責的巴黎公約亦未規定，縱多數國家採回溯性原則，亦可由當事國
    自行決定，有卷附我國駐蘇黎士台北貿易辦事處駐日內瓦分處九十年十二月二十
    二日世貿（九○）字第八三五號函影本附卷可稽。且原告所提歐洲智慧財產權專
    家Jan J.Brinkhof之意見（參原證四十四號中文譯本）亦記載：「在巴黎公約之
    導論中，Bodenhausen曾寫道：『優先權僅能以第一次申請係在會員國中為基礎
    。換言之，若有一申請案是在一個尚未加入巴黎公約國家申請者，在公約下即不
    得主張優先權。相反的，不得在一個新加入會員國的國家，主張未加入前他國第
    一次申請案優先權，因為在第一次申請案時，該新加入會員國的國家並非會員國
    內之國家，然而，國內立法採取較為寬鬆之立法政策。』根據Bodenhausen之說
    法，僅有可能在第一次申請案亦是在會員國家下，始能於第二次申請案主張優先
    權。」等語，可見各國有關商標或專利優先權的保護，其時點之認定，究竟應自
    加入世界貿易組織 (WTO)後開始起算，抑或加入前十二個月在他國已申請的專利
    （或六個月前在他國已申請的商標）即均可主張優先權，係由各國自行決定採可
    回溯性原則及不溯既往原則。是經濟部於九十一年十一月二十七日經智字第○九
    一○二六一七五○○號令，既與TRIPS協定及巴黎公約之規定無違，又符合我國
    專利法有關規定之立法意旨，本件自得援引適用。
６、原告另訴稱我國遵守TRIPs協定義務係從九十一年一月一日起即刻適用，則原告
    之優先權主張期間於九十一年一月一日又尚未屆滿，依據專利優先權制度減少國
    際專利權因地域不同而申請不便之目的及保障全球專利發明之意旨，被告至少應
    同意以九十一年一月一日（我國加入WTO之日）為系爭案之優先權日，並以九十
    一年一月一日作為專利權審查之基準日乙節。姑不論原告於申請系爭發明專利時
    ，並未主張以「九十一年一月一日」為優先權日，且查國際優先權制度，主要為
    使發明人之相同發明，不會因為申請手續準備不及等原因，或者有公開或實施等
    事實，而喪失新穎性，因此賦予在優先權期間內可分別向多國申請專利，並以第
    一次提出申請專利之日期為優先權日，作為判斷新穎性與進步性的時間基礎日；
    因此優先權日係固定的，非可任意以其他日期代替，亦非可由任何人裁量其優先
    權日；是原告上開所訴，亦非可採。至於現行商標法施行細則第三條規定：「申
    請註冊單一顏色、立體、聲音商標或團體商標而主張優先權，其優先權日早於中
    華民國九十二年十一月十八日者，以中華民國九十二年十一月二十八日為其優先
    權日。」其修正理由稱：「配合本法第四條明定優先權之效力，以及本法新增單
    一顏色、立體、聲音商標或團體商標，申請人在本法修正公布後施行前，爰明定
    申請申請註冊單一顏色、立體、聲音商標或團體商標而主張優先權，以九十二年
    十一月二十八日為其優先權日。」可見其界定優先權日，係因商標法於九十二年
    五月二十八日修正公布，明定六個月後施行之故，此與本件能否以我國加入WTO
    之日為專利優先權日，情形並不相同，自難比照援用，併此說明。
四、綜上所述，本件原告申請系爭發明專利主張優先權，被告函覆本案依專利法第二
    十四條規定，不得享有優先權，於法並無違誤，訴願決定予以維持，亦無不合，
    原告訴請撤銷訴願決定及原處分，並命被告對於原告九十一年八月二十一日之第
    ○00000000號專利申請案，應作成核准原告優先權聲明之行政處分，均
    為無理由，應予駁回。
五、本件事證已臻明確，兩造其餘攻擊防禦方法與本件判決結果不生影響，故不逐一
    論述，併此敘明。
據上論結，本件原告之訴為無理由，爰依行政訴訟法第九十八條第三項前段，判決如
主文。
中　　　華　　　民　　　國　　九十三　　年　　　七　　　月　　二十一　　日
                           臺 北 高 等 行 政 法 院  第一庭
           　　　　　　　　　　　　　　　　　審判長 法　官  徐瑞晃
           　　　　　　　　　　　　　　　　　　　　 法　官  蕭惠芳
           　　　　　　　　　　　　　　　　　　　　 法　官  李得灶
右為正本係照原本作成。
如不服本判決，應於送達後二十日內向本院提出上訴狀並表明上訴理由，如於本判決
宣示後送達前提起上訴者，應於判決送達後二十日內補提上訴理由書（須按他造人數
附繕本）。
中　　　華　　　民　　　國　　九十三　　年　　　七　　　月　　二十九　　日
            　　　　　　　　　　　　　　    　      書記官  陳清容
